---
title: "Problemas ANOVA simple"
author: "Su Nombre"
date: "`r format(Sys.time(), "%A, %d de %B de %Y ")`"
output: html_document
---

```{r setup, include=FALSE}
knitr::opts_chunk$set(echo = TRUE)
library(tidyverse)
```

## Gráficos con ggplot

a. Prueben correr `ggplot(data = mpg)`. ¿Qué ven?  

```{r solo-ggplot}

```

b. ¿Cuantas columnas y filas hay en `mpg`?

c. Hagan un gráfico de dispersión entre `cty` vs `hwy`  

```{r dispersion-hwy-cyl}

```

c. Hagan un gráfico de dispersión entre `class` y `fl`. ¿Qué ven? ¿Porqué el
gráfico no es útil?

```{r dispersion-class-drv}

```

## Mapeando 



a.  ¿Qué está mal con el siguiente código? ¿Porqué no son azules los puntos?
    Corrijanlo

```{r puntos-azules}
    ggplot(data = mpg) + 
      geom_point(mapping = aes(x = displ, y = hwy, color = "blue"))
```
    
b.  ¿Cuáles son las variables categóricas en `mpg`? ¿Cuáles son las variables
    continuas?
    
    **Pista**: escribe `?mpg` para leer la documentación del conjunto de datos.
    
    ¿Cómo puedes ver esta información cuando corres `mpg`?
    
```{r ayuda-mpg}
    
```
    
    
    
c.  Mapeen una variable continua a `color`, `size`y `shape`.
    ¿Cuál es la diferencia en su acción entre variables categóricos y continuas?
    
```{r mapeo-continua}
    
```
    
    
d.  ¿Qué pasa si mapean la misma variable a varias estéticas?

  **Pista**: Por ejemplo `class` a color y forma de punto.

```{r mapeo-varias}

```
    
    
    
    

e.  ¿Qué hace la estética `stroke`? ¿Con qué formas funciona?

    
  **Pista**:  usen `?geom_point`.
  
```{r ayuda-stroke}
    
```
    
    
f.  ¿Qué sucede cuando mapean una estética a algo que no sea un nombre de 
    variable como `aes(colour = displ < 5)`?  
    

```{r mapeo-no-variable, exercise.eval = FALSE }
        ggplot(data = mpg) +
          geom_point(mapping = aes(x = completar, y = completar, colour = completar))
```


## Formas geometricas

a.  ¿Cuál geom usarias para dibujar un gráfico de líneas? ¿Un boxplot? ¿Un histograma?
    ¿Un gráfico de áreas?
    

b.  Corre este código mentalmente y predice cómo se verá el gráfico.
    Luego, ejecuta el código y comprueba lo que pensaste.
    
```{r global-mapping}
    ggplot(data = mpg, mapping = aes(x = displ, y = hwy, color = drv)) + 
      geom_point() + 
      geom_smooth(se = FALSE)
```

c.  ¿Qué crees que hace `show.legend = FALSE`? ¿Qué sucede si lo quitas?
    ¿Por qué crees que lo usé antes en el capítulo?
    
```{r show-legend}
ggplot(data = mpg) +
  geom_smooth(
    mapping = aes(x = displ, y = hwy, color = drv),
    show.legend = FALSE
  )
```


d.  ¿Qué hace el argumento `se` de `geom_smooth()`?

```{r se-smooth}
    ggplot(data = mpg, mapping = aes(x = displ, y = hwy, color = drv)) + 
      geom_point() + 
      geom_smooth(se = TRUE)
```

e.  ¿Serán diferentes estos dos gráficos? ¿Por qué sí o no?

```{r graficos-iguales}
    ggplot(data = mpg, mapping = aes(x = displ, y = hwy)) + 
      geom_point() + 
      geom_smooth()
    
    ggplot() + 
      geom_point(data = mpg, mapping = aes(x = displ, y = hwy)) + 
      geom_smooth(data = mpg, mapping = aes(x = displ, y = hwy))
```


## Transformaciones Estadísticas

a. ¿Cuál es el *geom* asociado por defecto a `stat_summary`? ¿Cómo podrías 
reescribir el gráfico anterior para usar la función *geom* en vez la función *stat*?

```{r stat-summary-ex}
ggplot(data = diamonds) +
  stat_summary(
    mapping = aes(x = cut, y = depth),
    fun.y = median,
    fun.ymax = max,
    fun.ymin = min
  )
```
b. ¿Qué hace `geom_col`? ¿En que se diferencia de `geom_bar`?

```{r geom-col}

```


c. La mayoría de los *geoms* y *stats* vienen en pares que casi siempre son 
usados juntos. Lee la documentación y haz una lista de todos los pares. 
¿Qué tienen en común? 

d. ¿Qué variables computa `stat_smooth()` ¿Qué parámetros controlan su 
comportamiento?

e. En el gráfico de proprociones, necesitamos poner `group = 1`. ¿Por qué? En 
otras palabras ¿Por qué los siguientes gráficos tienen problemas?

```{r group}
ggplot(data = diamonds) + 
  geom_bar(mapping = aes(x = cut, y = ..prop..))
ggplot(data = diamonds) + 
  geom_bar(mapping = aes(x = cut, fill = color, y = ..prop..))
```


## Ajuste de Posiciones

a. ¿Cómo podrías mejorar el siguiente gráfico?

```{r overplot}
ggplot(data = mpg) +
  geom_point(mapping = aes(x = hwy, y = cty))
```

b. ¿Cómo se controla el grado de separación en `position_dodge`?

c. ¿Cómo se podría controlar el grado de ruido en `position_jitter`?


## Sistemas de Coordenadas

a. Inviertan los ejes de un gráfico de barras.

```{r barras-invertidas}
ggplot(data = diamonds) + 
   geom_bar(mapping = aes(x = cut, fill = clarity), position = "dodge")
```

b. ¿Cuál es la diferencia entre `coord_quickmap()` y `coord_map()`

c.¿Para qué sirve la función `labs()`?


## Personalizando el gráfico

a. ¿Qué sucede si modificas algún elemento particular del gráfico con `theme()`
    y luego aplicas un tema en particular como `theme_dark()`
    
```{r theme}

```
    
b. Pon la leyenda arriba.

```{r leyenda-arriba}
ggplot(data = mpg) +
  geom_bar(mapping = aes(x = class, fill = fl)) +
  theme(legend.position = "")
```

c. Cambia el tipo de forma a puntos abiertos

```{r puntos-abiertos}
ggplot(data = mpg) +
  geom_point(mapping = aes(x = displ, y = hwy, colour = class)) +
  scale_ #completar
```


