---
title: "Informe Manejo de Datos"
author: "Su Nombre"
date: "`r format(Sys.time(), '%A, %d de %B de %Y ')`"
output: html_document
---

```{r setup, include=FALSE}
knitr::opts_chunk$set(echo = TRUE)

#Cargar paquetes
library(pander)
library(tidyverse)
```


### Cargar datos

```{r cargar-datos}
if(!file.exists("data/nombres-1980-1999.RDS")){
  dir.create("data")
  download.file(url = "https://git.io/nombres-1980-1999.RData", destfile = "data/nombres-1980-1999.RData")
}

load("data/nombres-1980-1999.RData")
```


### Ejericio 4.1

Escriban el nombre del objeto o usen la función `glimpse` para ver que tiene
dentro el objeto `nombres`.

1. ¿Cuantas columnas tiene y como se llaman?
2. ¿Que tipo de dato tiene cada columna?


```{r glimpse}

```


### Ejercicio 4.2

Prueben cambiar el nombre por el suyo y el año por su año de nacimiento. 

```{r filter}
nombres %>% 
  filter(nombre == "") %>% 
  filter(anio == )
```



### Ejercicio 4.3

¿Cómo filtrarían los nombres raros excluyéndolos del conjunto de datos? 
  
  Guarden el resultado como nombres_comunes y calculen el total por nombre.

Nota: Por coherencia, definamos nombres raros como los que son menos de 100.

### Ejercicio 4.4

¿Qué resultado darán las siguientes evaluaciones? Piensen que resultado tendría
que dar y luego comprueben lo que piensan con lo que les devuelve R.

```{r}
  1. TRUE | FALSE | TRUE
  2. TRUE | FALSE & TRUE
  3. TRUE | (FALSE & TRUE)
  4. TRUE != FALSE & TRUE
  5. !(TRUE | FALSE) & TRUE
```

### Ejercicio 4.5

Anteriormente usamos dos operaciones de `filter()` para seleccionar el nombre y
el año. Pero es posible usar solo una con los operadores lógicos que vimos. 
Intenten hacerlo.

### Ejercicio 4.6

1. ¿Qué sucede si olvidan los paréntesis en el código de arriba?
2. Seleccionen las últimas 10 filas.

#### Ejercicio 4.7

Ordenen el resultado del total de nombres que calcularon en el ejercicio 4.3

## Por su cuenta

```{r cargar-datos-por-su-cuenta}
load(url("git.io/calidad-del-aire-2017.RData"))

```
1. ¿Qué columnas hay y cuantos datos encuentran?
2. ¿En que tipo de formato está? ¿Largo o ancho?
3. Cambien los datos a formato largo. *Pista*: Usen `gather` para llegar a
`FECHA`, `HORA`, `Columna`, `Valor`, luego Usen la función `separate` para
separar el lugar del tipo de variable. Finalmente, con spread llevenlo a 
un formato más adecuado para trabajar.
4. Calculen el promedio por lugar para las distintas variables. *Pista*: el
formato más largo que crearon como paso intermedio arriba hace que el trabajo 
sea más corto.
5. Ordenen los lugares por la contaminación con material particulado. 
6. Grafiquen cada uno de los datos de cada lugar, por fecha. Usen facetas para
cada variable y un color distinto para cada lugar.
7. Seleccionen los datos de parque Centenario.
8. Grafiquen los datos de parque Centenario.




