---
title: "Problemas Diseño Experimental"
author: "Su Nombre"
date: "`r format(Sys.time(), "%A, %d de %B de %Y ")`"
output: html_document
---

```{r setup, include=FALSE}
knitr::opts_chunk$set(echo = TRUE)

#Cargar paquetes
library(pander)
library(tidyverse)
library(additivityTests)
library(emmeans)
library(car)
library(directlabels)

```

## Problemas

```{r cargar-datos}
load(url("https://bit.ly/bloques"))
```

1. Se estudia mediante un diseño de bloques al azar el efecto de una hormona
de crecimiento sobre ratas jóvenes. Se prueba una dosis débil (tratamiento A),
una dosis fuerte (tratamiento B) y un tercer tratamiento, que sería el testigo,
consistente en la aplicación de un placebo. Se toman 6 camadas de ratas al
azar, también al azar se seleccionan tres animales de cada una. Se asignan
los tratamientos al azar dentro de cada camada y al cabo de 15 días se mide el
aumento en peso, en decigramos, con los siguientes resultados:

```{r}
ratas
```

a)	Estudiar la aditividad del modelo (validez del modelo).

```{r 1}

```


b)	Poner a prueba la efectividad de la hormona.

```{r}

```


c)	Realizar contrastes múltiples, si corresponde.

```{r}

```

d) ¿Qué sucede si omitimos el factor bloque? ¿A donde fue a parar toda la 
variabilidad debida a los bloques?

```{r }

```


2. Un investigador estudia los efectos de tres dietas experimentales con
variado contenido de grasas sobre el nivel total de lípidos en el plasma. El
nivel total de lípidos en el plasma es utilizado como un indicador de posibles
enfermedades coronarias. Quince hombres de peso corporal (unos Adonis) ideal
fueron agrupados en 5 bloques de acuerdo a la edad. Dentro de cada bloque las
dietas fueron asignadas al azar a los tres sujetos. La tabla presenta los datos
correspondientes a la reducción en el nivel de lípidos (g/l) después de que los
individuos fueron sometidos a la dieta durante un período de tiempo fijo:

```{r echo=FALSE}
lipidos
```


a) ¿Por qué la edad fue usada como una variable de bloque? 


b) Realice la prueba
de Tukey, ¿cuáles son sus conclusiones? (trabaje con $\alpha$ = 0.05 y 
$\alpha$ = 0.01)

```{r}

```

Asumiendo que un diseño en bloques al azar es el adecuado 
c) Obtenga la tabla de ANOVA 
```{r} 

```


d) Estime $D_1 = \mu_1- \mu_2 $ y $D_2 = \mu_2 - \mu_3 $ , usando un
intervalo de confianza de Bonferroni. ¿Es significativo alguno de los contrastes?

```{r 2}

```

e) En este experimento no fue usada una dieta estándar como control. ¿Que
tipo de justificación puede haber tenido el investigador para no incluir un
tratamiento testigo con fines comparativos?




