---
title: "Problemas ANOVA simple"
author: "Su Nombre"
date: "`r format(Sys.time(), '%A, %d de %B de %Y ')`"
output: html_document
---

```{r setup, include=FALSE}
knitr::opts_chunk$set(echo = TRUE)

#Cargar paquetes
library(pander)
library(tidyverse)
library(ggfortify)
library(emmeans)
library(nortest) #normality test
library(car)
library(pwr)
library(agricolae)
library(compute.es)

```

## Problemas

```{r cargar-datos}
load(url("https://git.io/anova-simple.RData"))
```


## Soja


1. Se lleva a cabo una experiencia para poner a prueba el efecto de 6
fertilizantes sobre el crecimiento de la soja, obteniéndose la siguiente tabla
de ANOVA:

-------------------------------------------------
 Fte.de.Variación     SC      GL    F       p    
------------------ --------- ---- ------ --------
      Entre         754.25    5    2.23   0.0644 

      Dentro        3646.08   54             
-------------------------------------------------



Calcular la potencia. Enuncie sus conclusiones.

```{r soja-potencia}

# Número de grupos. Recordar que GL entre = K - 1 
g <- 5 + 1
# Número de réplicas por grupo N-I/I
n <- (54 + g) / g

# Varianza entre grupo CM entre /n
bv <- 754.25 / 5 / n

# Varianza dentro de grupos CM dentro
wv <- 3648.08/ 54



power.anova.test(groups = g, n = n, between.var = bv, within.var = wv)
```
## Cebos

2. Fueron ensayados dos cebos distintos para estimar si existía una diferencia 
significativa en función de su consumo por ratones silvestres. Los datos de la
tabla se obtuvieron en cinco sitios diferentes por cebo y están expresados como
porcentaje de consumo:

```{r cebos}
cebos
```

Analizar la significación de estas observaciones.

**Resumen de los datos**

```{r cebo-resumen}
# Recuerden poner los datos en formato largo
cebos <- cebos %>% 
  gather(key = "cebo", value = "consumo")

# Resumen de datos
cebos %>% 
  group_by(cebo) %>% 
  summarise(
    media = mean(consumo),
    desvio_estandar = sd(consumo),
    n = n()
  )
```

**Pruebas de Supuestos**


```{r cebo-supuestos}

##
## COMPLETEN CON LA FORMULA
##

bartlett.test(formula = , data = cebos)
leveneTest(formula = , data = cebos)
cebos %>% 
  group_by(cebo) %>% 
  summarise(normalidad = list(lillie.test(consumo))) %>% 
  mutate(statistic = map_dbl(normalidad, "statistic"),
         p.value = map_dbl(normalidad, "p.value"))
```

**ANOVA**

```{r cebo-anova}
cebo.aov <- aov(formula = , data = )
summary(cebo.aov)
```


```{r cebo-autoplot, fig.cap="Figura 2.1 -- Gráficos diagnóstico de ANOVA: consumo ~ cebo"}
autoplot(cebo.aov, which = c(1:3, 5), nrow = 2)
```

¿Qué transformación es conveniente utlizar teniendo en cuenta el tipo de dato?


```{r cebo-transformacion}
cebos <- cebos %>% 
  mutate(consumo_trans = )
```

**Resumen de los datos transformados**

```{r cebo-resumen-trans}
# Resumen de datos
# Completen con la nueva variable donde corresponda
cebos %>% 
  group_by(cebo) %>% 
  summarise(
    media = mean(),
    desvio_estandar = sd(),
    n = n()
  )
```

**Pruebas de Supuestos**


```{r cebo-supuestos-trans}

##
## COMPLETEN CON LA FORMULA
##

bartlett.test(formula = , data = cebos)
leveneTest(formula = , data = cebos)
cebos %>% 
  group_by(cebo) %>% 
  summarise(normalidad = list(lillie.test(consumo))) %>% 
  mutate(statistic = map_dbl(normalidad, "statistic"),
         p.value = map_dbl(normalidad, "p.value"))
```

**ANOVA**

```{r cebo-anova-trans}
cebo.aov <- aov(formula = , data = )
summary(cebo.aov)
```



```{r cebo-autplot-trans,  fig.cap="Figura 2.2 -- Gráficos diagnóstico de ANOVA con datos transfomracods"}
autoplot(cebo.aov, which = c(1:3, 5), nrow = 2)
```


La potencia de la prueba:

```{r cebo-aov-potencia}

```


## Efecto del Fotoperiodo 

3. Durante el estudio del control del fotoperíodo de la reproducción del alga
roja Porphira, se llevó a cabo un experimento para examinar el efecto de la
interrupción de largos períodos de oscuridad, mediante un período de iluminación
de 30 minutos con luz de diferentes longitudes de onda, y se contaron los
esporangios en un volumen fijo de material. Se obtuvieron 4 réplicas para cada
una de las cinco longitudes de onda.

```{r alga}
alga
```

Teóricamente solamente la luz roja tiene efecto sobre el número de esporangios.

a)	Realizar un análisis para decidir si hay diferencia entre los efectos de las longitudes de onda.

 
```{r alga-resumen}
# Poner en formato largo


```

```{r alga-aov}

```


```{r alga-autoplot, fig.cap="Figura 3.1 -- Gráficos diagnóstico de ANOVA: esporangios ~ color"}
autoplot(alga.aov, which = c(1:3, 5), nrow = 2)
```

b)	Poner a prueba el supuesto teórico.

```{r alga-contraste}


```

c)	¿Puede inferirse algún otro resultado?

```{r alga-contraste-pares}


```


4. La faciolasis es una enfermedad parasitaria producida por la *Fasciola
hepatica* (trematode hepático). Los trematodes adultos viven en el conducto
biliar del huésped, donde segregan cantidades significativas de ciertos
aminoácidos, en especial prolina; el huésped presenta, como característica,
anemia (reducción en los glóbulos rojos de la sangre). Se tomaron 40 ratas
Wistar, sanas de aproximadamente igual peso y edad, se dividieron al azar en
4 grupos de 10 ratas cada uno. Se adaptó un aparato para infundir material
directamente al conducto biliar de las ratas mediante una cánula. Las ratas
del grupo I recibieron 20 minimoles de prolina disuelta en suero fisiológico,
las del grupo II recibieron un cóctel consistente siete aminoácidos (excluyendo
prolina) segregados por el trematode, también disuelto en suero fisiológico;
el grupo III recibió lo mismo que el II más el agregado de 20 milimoles de
prolina (simulando a lo segregado por el trematode) y el grupo IV sólo se
trató con suero fisiológico. En todos los casos se tomó como variable el número
de glóbulos rojos del huésped, expresados en millones por mm^3^ de sangre. Los
resultados se presentan en la siguiente tabla:

```{r parasito}
parasito <- parasito %>% 
  slice(-1) %>% 
  mutate_all(funs(as.double(as.character(.))))

parasito
```

a)	Plantear y comprobar todos los supuestos para la validez de las pruebas estadísticas utilizadas.


**Resumen de los datos**

```{r parasito-resumen}
# Recuerden poner los datos en formato largo
parasito <- parasito %>% 
  gather(key = "grupo", value = "globulos")

# Resumen de datos
parasito %>% 
  group_by() %>% 
  summarise(
    media = mean(),
    desvio_estandar = sd(),
    n = n()
  )
```

**Pruebas de Supuestos**


```{r parasito-supuestos}

##
## COMPLETEN CON LA FORMULA
##

bartlett.test(formula = , data = parasito)
leveneTest(formula = , data = parasito)
parasito %>% 
  group_by(cebo) %>% 
  summarise(normalidad = list(lillie.test( ))) %>% 
  mutate(statistic = map_dbl(normalidad, "statistic"),
         p.value = map_dbl(normalidad, "p.value"))
```

**ANOVA**

```{r parasito-anova}
parasito.aov <- aov(formula = , data = )
```


```{r parasito-autoplot, fig.cap="Figura 4.1 -- Gráficos diagnóstico de ANOVA: consumo ~ cebo"}
autoplot(parasito.aov, which = c(1:3, 5), nrow = 2)
```

b)	¿Está asociada la reducción del número de glóbulos rojos de la sangre del huésped con la segregación de aminoácidos por el trematode?


```{r parasito-summary}
summary()
```

c)	¿Está específicamente asociado a la segregación de prolina?

```{r parasito-prolina}

```

d)	Realice un breve comentario sobre el diseño del experimento.

5. Se realiza una experiencia a fin de comparar tres métodos diferentes para
determinar el contenido de oxígeno disuelto en el agua de lagos. Se extrae una
muestra aleatoria de 18 muestras de agua de un lago, las cuales se dividen al
azar en tres grupos de igual tamaño y cada uno de los grupos es asignado al
azar a uno de los métodos que se quiere comparar. Se obtienen los siguientes
resultados, expresados en mg/litro:

```{r o2}
o2
```


a)	Comprobar las suposiciones del ANOVA

**Resumen de los datos**

```{r O2-resumen}
# Recuerden poner los datos en formato largo
o2 <- o2 %>% 
  gather(key = "metodo", value = "concentracion")

# Resumen de datos
o2 %>% 
  group_by() %>% 
  summarise(
    media = mean(),
    desvio_estandar = sd(),
    n = n()
  )
```

**Pruebas de Supuestos**


```{r O2-supuestos}

##
## COMPLETEN CON LA FORMULA
##

bartlett.test(formula = , data = )
leveneTest(formula = , data = )
o2 %>% 
  group_by() %>% 
  summarise(normalidad = list(lillie.test( ))) %>% 
  mutate(statistic = map_dbl(normalidad, "statistic"),
         p.value = map_dbl(normalidad, "p.value"))
```



b) Poner a prueba la hipótesis “No hay efecto del método en la determinación de
oxígeno en el agua del lago”. Indicar P.

**ANOVA**

```{r O2-anova}
o2.aov <- aov(formula = , data = )
```


```{r O2-autoplot, fig.cap="Figura 4.1 -- Gráficos diagnóstico de ANOVA: consumo ~ cebo"}
autoplot(o2.aov, which = c(1:3, 5), nrow = 2)
```


c) Realizar comparaciones entre métodos, utilizando todos los métodos de
contraste conocidos e indicar cuáles serían los adecuados a este problema
particular.

```{r O2-contrastes}


```


d)	Hallar la potencia de la prueba para alguna hipótesis alternativa.

```{r O2-potencia}


```

e) Estimar el tamaño de la muestra (¿de qué?) con la que debería trabajar para
tener una potencia del 95%, con una probabilidad de cometer error de Tipo I del
5%.


```{r O2-n}


```


### Resultados transformando con ¿?

```{r O2-transformacion}
o2 <- o2 %>% 
  mutate(concentracion_trans = concentracion)
```



**Pruebas de Supuestos**


```{r O2-supuestos}

##
## COMPLETEN CON LA FORMULA
##

bartlett.test(formula = , data = )
leveneTest(formula = , data = )
parasito %>% 
  group_by(cebo) %>% 
  summarise(normalidad = list(lillie.test( ))) %>% 
  mutate(statistic = map_dbl(normalidad, "statistic"),
         p.value = map_dbl(normalidad, "p.value"))
```



b) Poner a prueba la hipótesis “No hay efecto del método en la determinación de
oxígeno en el agua del lago”. Indicar P.

**ANOVA**

```{r O2-anova}
o2.aov <- aov(formula = , data = )
```


```{r O2-autoplot, fig.cap="Figura 4.1 -- Gráficos diagnóstico de ANOVA: consumo ~ cebo"}
autoplot(o2.aov, which = c(1:3, 5), nrow = 2)
```


c) Realizar comparaciones entre métodos, utilizando todos los métodos de
contraste conocidos e indicar cuáles serían los adecuados a este problema
particular.

```{r O2-contrastes}


```


d)	Hallar la potencia de la prueba para alguna hipótesis alternativa.

```{r O2-potencia}


```

e) Estimar el tamaño de la muestra (¿de qué?) con la que debería trabajar para
tener una potencia del 95%, con una probabilidad de cometer error de Tipo I del
5%.


```{r O2-n}


```




6.  En un estudio sobre viabilidad, se aíslan tres parejas de *Drosophila melanogaster* en 10 frascos y se hace un recuento del número de huevos al cabo de 8 días. Esta experiencia se repite 4 veces con parejas distintas. Los resultados obtenidos son:


```{r mosca}
mosca

```

a.	¿Es posible reunir las cuatro series en una sola para efectuar un análisis conjunto de la viabilidad? Trabajar con = 0.05

```{r mosca-gather}
mosca <- mosca %>% 
  gather(key = "serie", value = "huevos")
```


```{r mosca-a}

```


```{r mosca-autoplot, fig.cap="Figura 1.1 -- Gráficos diagnóstico de ANOVA huevos ~ serie"}
autoplot(mosca.aov, which = c(1:3, 5), nrow = 2)
```

b.	Hallar la potencia de la prueba realizada cuando se dan ciertas alternativas.

```{r mosca-b}



```


c. Estimar el tamaño de la muestra con que debería trabajar en cada tratamiento
para tener una potencia mayor del 95%.

```{r mosca.c}


```

