---
title: "Informe  ANOVA No Parametrico"
author: "Su Nombre"
date: "`r format(Sys.time(), '%A, %d de %B de %Y ')`"
output: html_document
---
```{r setup, include=FALSE}
# Setup -------------------------------------------------------------------
library(tidyverse)
library(magrittr)
library(agricolae)
library(PMCMR)
library(pander)


load(url("http://bit.ly/anova-np-bloques"))
```



1. Un ecólogo desea determinar si cuatro índices de importancia relativa empleados
para análisis de la dieta evalúan en forma similar la importancia relativa de
las presas. Para ello utilizó datos de dieta del lobo marino, calculó todos
los índices y los expresó en porcentaje. ¿Son equivalentes estos índices para
estudiar la importancia relativa de las presas?. Los resultados obtenidos
fueron:

```{r 1, echo=FALSE}
dieta %>% pander(caption = "Porcentaje de consumo de presas según cuatro índices.")
```

```{r}
dieta <- gather(dieta, key = "Indice", value = "porcentaje", -Presa)


# judge es el bloque, trt es el tratamiento, y evaluation es la variable de respuesta.
dieta %$% friedman(judge = , trt = , evaluation = , group = FALSE)
```


2. En un estudio veterinario se desea determinar la efectividad de distintas drogas
para minimizar el nivel de parasitosis intestinales. Para ello se tomaron al
azar camadas de ratones y a diferentes individuos de cada camada se les aplicó
al azar una de las drogas. Posteriormente, se alimentó a los ratones con comida
infestada y luego de un mes fueron sacrificados, realizándose la necropsia para
determinar el número de helmintos hallados en el intestino. ¿Existe un efecto de
las drogas sobre el nivel de parasitosis de los ratones? Los resultados fueron:

```{r 2}
parasitosis %>% pander(caption = "Número de helmitos en intestino de ratones 
                       tratados con cuatro antiparasitarios distintos.")
```

```{r}
parasitosis <- gather(parasitosis, key = "Droga", value = "helmintos", -Camada)

```



3. Un ingeniero agrónomo desea determinar si cuatro fertilizantes tienen igual
efecto en la producción de soja. Para ello seleccionó al azar 12 parcelas
con características de suelo diferentes, aplicando al azar cada uno de los
fertilizantes en distintos sectores de iguales dimensiones de cada parcela.
La producción de soja en toneladas obtenida en cada parcela con cada tipo de
fertilizante fue:

```{r 3}
soja %>% pander(caption = "Rendimiento en toneladas por parcela en 
                parcelas fertilizadas con cuatro fertilizantes.")
```
¿Cuál fertilizante conviene utilizar?

```{r}
soja <- gather(soja, key = "Fertilizante",value= "produccion", -Parcela )

```


## Problema 4

Un biólogo pesquero desea establecer si el descarte de especies asociadas (by-
catch) en la pesquería de merluza varía estacionalmente. Para ello realizó un
seguimiento de 12 barcos de la flota pesquera comercial, determinando para cada
uno de ellos el porcentaje en biomasa del descarte realizado en cada estación
del año. ¿Existe una variación estacional en el descarte realizado por la flota
merlucera? Sus resultados fueron:

```{r 4}
pesca %>% pander(caption = "Porcentaje de descarte en las cuatro estaciones.")
```
```{r}
pesca <- gather(pesca, key =  "Estacion", value = "Biomasa", -Barco)

```

