---
title: "Problemas ANOVA DOS FACTORES"
author: "Su Nombre"
date: "`r format(Sys.time(), '%A, %d de %B de %Y ')`"
output: html_document
---

```{r setup, include=FALSE}
knitr::opts_chunk$set(echo = TRUE)

#Cargar paquetes
library(pander)
library(tidyverse)
library(ggfortify)
library(emmeans)
library(nortest) #normality test
library(car)
library(pwr)
library(agricolae)
library(compute.es)


```



```{r cargar-datos}
load(url("http://bit.ly/anovadosfactoresRData"))
```

### Problema 1

Los Dres. V Vampirus y José Dracul deciden llevar a cabo una experiencia para determinar el tiempo de sangrado de ciertos animales (Horno sapiens), cuando se les produce una mordedura. Aplican un método que supuestamente lo alarga y lo comparan con un control (método tradicional). Como les surgen dudas respecto a la hora en que se realiza el sangrado experimentan a la medianoche y a la madrugada. Los datos corresponden al tiempo de sangrado, en minutos.

```{r sangrado-cargar}
sangrado %>% select_all(funs(stringr::str_replace(., "\\.\\d$", ""))) %>% 
pander(caption = "(#tab:sangrado) Minutos de sangrado en *Horno sapiens* bajo
       el método tradicional y un nuevo método a la medianoche y a la 
       madrugada.")
```

```{r sangrado-formato}
sangrado <- sangrado %>% dplyr::rename(medianoche_tradicional = medianoche, 
                           medianoche_nuevo = medianoche.1,
                           madrugada_tradicional = madrugada, 
                           madrugada_nuevo = madrugada.1) %>%
  slice(-1) %>% 
  gather(hora_metodo, minutos) %>% 
  separate(hora_metodo, c("hora", "metodo")) %>% 
  mutate(minutos = as.numeric(minutos))
```


a)	Comprobar las suposiciones del ANOVA.

```{r comprobar-supuestos}

```


b)	Realizar el ANOVA.


```{r sangrado-ANOVA}

```



c)	Si Ud. fuera uno de los mencionados galenos, ¿cuándo y cómo realizaría el sangrado?



### Problema 2

La siguiente tabla muestra la ganancia en peso de ratas macho sometidas a seis dietas diferentes:

```{r ratas}
peso_rata
```


¿En que formato están los datos?

```{r rata-formato}
## Hay que poner los datos en formato ...

peso_rata_largo <- peso_rata %>% 
  gather(key = "Dieta", value = "Ganancia", -Fuente) %>% 
  mutate(Dieta = forcats::fct_collapse(Dieta))

peso_rata_largo
```




a)	¿Hay diferencia entre los valores de proteína?

```{r}

```

b)	¿Hay diferencia entre las fuentes animal y vegetal?

```{r}

```

c)	La diferencia entre las fuentes animal y vegetal ¿varia con el nivel de proteína?

```{r}

```

d)	¿Hay diferencia entre la carne vacuna y la de cerdo?

```{r}

```

e)	La diferencia entre la carne vacuna y la de cerdo ¿varía con el nivel de proteína?

```{r}

```

### Problema 3

Se desean comparar tres genotipos distintos de *Drosophila melanogaster* observando si existen diferencias de viabilidad sembrando 100 y 800 huevos De este modo para cada uno de los tratamientos se dispusieron 6 preparados y al cabo de un tiempo suficiente de ser sembrados los huevos se obtuvo el porcentaje de huevos que hablan eclosionado. Los resultados fueron:
	
```{r 2_load}
huevos
```

```{r formato-huevos}
huevos_largo <- huevos %>% 
  gather(key = "Genotipo", value = "Viabilidad", -Huevos.Sembrados) %>% 
  mutate(Genotipo = forcats::fct_collapse(Genotipo,
                                          PP = c("PP", "PP.1", "PP.2"),
                                          PN = c("PN", "PN.1", "PN.2"),
                                          NN = c("NN", "NN.1", "NN.2"))) %>% 
  arrange(Genotipo, Huevos.Sembrados)

huevos_largo
```


a)	¿Son diferentes los tres genotipos en cuanto a viabilidad?

```{r}

```

b)	¿Es distinta la viabilidad sembrando 100 u 800 huevos?

```{r}

```

c)	¿Existe interacción entre genotipo y número de huevos?

```{r}

```

d) ¿Es necesario transformar los datos? Si considera que sí, realice la 
transformación que considere adecuada y vuelva a realizar las preguntas 
anteriores.


## Problema 4

4.- Se sembró *Lactobacíllus fermentus* en una mezcla de agar y un medio de
cultivo sin tiamina se llenaron 18 tubos de ensayo con una cantidad fija de
la mezcla. A grupos de tres, elegidos al azar, se les agregó un sobrenadante
que contenía una dosis fija de tres preparaciones de tiamina. Después de una
incubación por 18 horas se midió el crecimiento de L. fermentus en términos
del largo de la columna de nebulosidad que se desarrolla por debajo del
sobrenadante:
	
```{r 4_load}
yogur %>% dplyr::rename(Concentracion_de_tiamina = Concent..de.tiamina) %>% 
pander(caption = "(#tab:yogur) Nebulosidad (1/Transmitancia) de cultivos
       de *Lactobacíllus fermentus* bajo varias concentraciones de tiamina.")
```

a) ¿Qué tipo de diseño es?
b)	A un nivel del 1% y del 5% docimar la hipótesis de no significación entre 
las preparaciones y entre las dosis. Interpretar los resultados.
c)	Hacer un estudio de perfiles.

```{r yogur-formato}

yogur <- yogur %>% 
  gather(preparacion, crecimiento, -Concent..de.tiamina) %>% 
  rename(tiamina = Concent..de.tiamina) %>% 
  mutate(tiamina_factor = as.factor(tiamina))
```

```{r yogur-aditividad}
# Para hacer el test de aditividad de tukey la función espera una matriz donde
# las columnas se corresponden a un factor y las filas al otro.
# En este caso la columnas pueden ser la preparación, y las filas la 
# concentracion de tiamina.

yogur %>% 
  spread(preparacion, crecimiento) %>% 
  select(-(tiamina:tiamina_factor)) %>% 
  as.matrix() %>% 
  tukey.test()
```

## Problema 5

5.- La siguiente tabla ilustra el engorde semanal de cerdos clasificados por
sexo, con tres tipos de alimentación A, B y C.

```{r cerdos-load}
pander(setNames(cerdos, c("&nbsp;", LETTERS[1:3])), caption = "(#tab:cerdos) 
       Engorde semanal en kilos en cerdos de ambos sexos, con tres tipos 
       de alimentación A, B y C")
```


```{r cerdo-formato}
cerdos <- cerdos %>% dplyr::rename(Sexo = NA.) %>% 
  gather(key = "Dieta", value = "Engorde", -Sexo)
```

a)	Hacer un estudio de perfiles

```{r cerdo-grafico}

```


b)	Comprobar los supuestos del modelo.

```{r supuestos}

```

c)	Estudiar si existe variabilidad entre sexos y entre tipos de alimentación
	
```{r}

```





## Problema 6

6.- Se eligen al azar seis laboratorios para analizar la concentración de
humedad en cuatro tipos de levadura: de panadería (I), liviana de cerveza (II),
pesada de cerveza (III) y Torula (IV). A cada uno de los laboratorios se les
entregan recipientes con uno de los cuatro tipos de levadura, pero sin indicar
cual. La concentración de humedad se analiza por secado de horno al vacío.
Los datos que se dan a continuación corresponden al contenido de humedad (en
términos de % de humedad - 6.00) de 4 alícuotas de 2 gramos cada una.

```{r levadura-cargar}
pander(levadura, caption = "(#tab:levadura) Humedad (en porcentaje) de cuatro
       tipos de levadura (de panadería (I), liviana de cerveza (II),
pesada de cerveza (III) y Torula (IV)) analizada por seis laboratorios 
diferentes.")
```


```{r levadura-formato}
levadura <- levadura %>%  
  rename(tipo = Laboratorio) %>% 
  gather(laboratorio, humedad, -tipo)
```

