```{r setup, include=FALSE}
# Setup -------------------------------------------------------------------
library(pander)
library(tidyverse)
library(ggfortify)
library(emmeans)
library(magrittr)
library(nortest) #normality test
library(car)
library(pwr)
library(agricolae)
library(compute.es)
library(knitr)
load("data/anova-simple.RData")
```


# Problemas ANOVA Simple

Para analizar datos con ANOVA en R hay que conocer unas pocas funciones 
como mínimo. 

+ `aov()` ajusta el modelo de ANOVA especificado a los datos.
+ `summary()` muestra un resumen del resultado, junto con la típica tabla de 
  ANOVA.
+ `autoplot()` realiza automaticamente los gráficos de diagnóstico más comunes.

La función `aov()` tiene dos argumentos principales. En primer lugar, la formula
que define el modelo. Las formulas estadísticas tienen dos partes, una izquierda
y una derecha y se separan con el signo `~`. La parte izquierda define los
términos dependientes, que será una variable el caso de estadística univariada o
o varias en estadística multivariada. La parte derecha define los términos 
explicatorios o independientes. Por ejemplo, `y ~ x` indica que `y` depende de
la variable `x`.

La otra parte importante es el argumento `data` que indica donde se encuentran
esas variables. Si les aparece un error del tipo *object 'y' not found* es muy
probable que hayan especificado mal este argumento o se lo hayan olvidado.

Un ejemplo concreto, con los datos de contenido de nitrógeno en tres suelos.
La variable dependiente es el nitrógeno, y la explicatoria es el tipo de suelo.
Estas corresponden a las columnas `nitro` y `trt` respectivamente.

```{r aov-nitro, message=FALSE}
library(tidyverse)
# Cargar datos
nitro <- read_csv("data/nitrogeno.csv")
nitro

# Poner los datos en formato largo
# Una columna para la variable dependiente
# Una columna para la variable explicatoria
nitro <- nitro %>%
  gather(trt, nitro)
nitro

nitro_aov <- aov(nitro ~ trt, data = nitro)
nitro_aov
```

Por si solo, la impresión de los resultados no da demasiada información. En 
primer lugar, el la llamada que usamos para calcular el ANOVA. En segundo lugar,
cuales son los términos del modelo, junto con sus repectivas suma de cuadados
(*Sum of Squares*) y grados de libertad (*Deg. of Freedom*). Y finalmente, el
error estándar residual o sea $\sqrt{\hat\sigma^2}$.

Para obtener la tabla de ANOVA es necesario usar la función `summary`

```{r}
summary(nitro_aov)
```

Como vemos, esto nos devuelve la típica tabla de ANOVA.

Además, para saber si el ajuste ha sido adecuado podemos ver los gráficos de
residuales

```{r}
library(ggfortify)
autoplot(nitro_aov)
```

Por lo que vemos en el los gráficos no hay motivo para preocuparse por la falta
de cumplimiento de los supuestos. Pero para estar seguros podemos usar las 
pruebas que vimos en la teoría: la prueba de bartlett y la prueba de levene.


```{r}
bartlett.test(nitro ~ trt, data = nitro)
```

```{r}
library(car)
leveneTest(nitro ~ trt, data = nitro)
```

Como ven ambas funciones trabajan de manera similar a `aov()`. Ambas aceptan
formulas y necesitan del argumento `data `.

```{exercise}
¿Qué concluirían si el test de Bartlett rechaza la hipótesis nula y el de 
Levene no lo hace?
```

### Recordatorio

Recuerden que pueden calcular las medias, desvios, etc. por grupo usando la
función `group_by()` y a continuación la función `summarise()`. Por ejemplo:

```{r}
nitro %>% 
  group_by(trt) %>% 
  summarise(
    media = mean(nitro),
    desvio_estandar = sd(nitro),
    n = n()
  )
```

Con esta misma secuencia se puede calcular el test de Lilliefors para normalidad.
Aunque la secuencia algo más compleja porque el objeto que devuelve este test
no es un único número sino que son varios.

```{r}
nitro %>% 
  group_by(trt) %>% 
  summarise(normalidad = list(lillie.test(nitro))) %>% 
  mutate(statistic = map_dbl(normalidad, "statistic"),
         p.value = map_dbl(normalidad, "p.value"))
```

Voy a explicar que es lo que hice. Los pasos hasta `summarise()` son similares
a los que se usan para calcular la media, desvío estándar, etc. La función
`lillie.test` devuelve varios números distintos y ¡`summarise` quiere solo un
número! Para resolver este incoveniente hay que envolver todos estos números
en otra objeto. Imaginen que cada número está dentro de una caja, si metemos
todos estas cajas dentro de un cajón entonces tenemos solo un cajón por cada
uno de nuestros niveles. Al cajón de está analogía se lo conoce como lista en
R (`list`) y puede contener cajas de de cualquier tipo ¡Incluso mezcladas!.
Ahora, la lista es cómoda para trabajar como estructura intermedia en nuestros
calculos, pero no es cómoda para ver los resultados. De cada uno esos cajones
queremos extraer la caja con los números que nos interesan, el valor del
estadístico y la probabilidad ($P(X>x)$). Para eso use la función `mutate`
que agrega o cambia el valor de una columna y la función `map`. Es un poco
compleja de explicar ahora como funciona esta última función, pero por ahora
solo necesitan saber que la estamos usando para extraer la cajas de los cajones.
Entonces, para ponerlo en castellano lo que estoy haciendo se puede traducir
como: con los datos de `nitro` agrupalos por la variable `trt`; luego resumilos
en una nueva variable `normalidad`, que es el resultado de probar la normalidad
con la función `lillie.test()` de la variable `nitro`; luego, a ese resultado,
agregar la variable `statistic` que es igual a extraer la caja `statistic`
del cajón `normalidad` y la variable `p.value` que es igual a extraer la caja
`p.value` del cajón `normalidad`.


```{exercise}
1. ¿Cuales son las hipótesis que se prueban en la prueba de Lilliefors? 

2. ¿Se rechaza alguna de ellas?
```



## Problemas

Primero bajen la planilla para completar los problemas:

```{r eval=FALSE}
download.file("URL", "problemas-anova.Rmd")
```



1. Se lleva a cabo una experiencia para poner a prueba el efecto de 6 
fertilizantes sobre el crecimiento de la soja, obteniéndose la siguiente 
tabla de ANOVA:

-------------------------------------------------
 Fte.de.Variación     SC      GL    F       p    
------------------ --------- ---- ------ --------
      Entre         754.25    5    2.23   0.0644 

      Dentro        3646.08   54                 
-------------------------------------------------


* Calcular la potencia. Enuncie sus conclusiones.
* ¿Cual es el n necesario para tener una potencia de 90%?

Para calcular la potencia en R se puede usar la función  `power.anova.test()` 
del paquete `pwr`. Esta función puede calcular tanto la potencia de una 
prueba como el n necesario para alcanzar cierta potencia, dependiendo de que
dato falte completar. Para eso necesita:

* El número de grupos
* El n de cada grupo (esto implica que solo da resultados aproximados con
datos desbalanceados)
* la varianza entre grupos.
* la varianza dentro de los grupos.

A partir de la tabla de ANOVA es posible derivar todos los datos.

```{r }
# Número de grupos. Recordar que GL entre = K - 1 
g <- 5 + 1
# Número de réplicas por grupo N-I/I
n <- (54 + g) / g

# bv <- (as.numeric(as.character(soja$SC[1])) +
#          as.numeric(as.character(soja$SC[2]))) / (n*g-1)/n

# Varianza entre grupo CM entre /n
bv <- 754.25 / 5 / n

# Varianza dentro de grupos CM dentro
wv <- 3648.08/ 54



power.anova.test(groups = g, n = n, between.var = bv, within.var = wv)

```


2. Fueron ensayados dos cebos distintos para estimar si existía una diferencia 
significativa en función de su consumo por ratones silvestres. Los datos de la
tabla se obtuvieron en cinco sitios diferentes por cebo y están expresados como
porcentaje de consumo:

```{r cebos}
cebos
```

* Analizar la significación de estas observaciones.
* ¿Qué transformación es conveniente utlizar teniendo en cuenta el tipo de dato?
* La potencia de la prueba.

3. Durante el estudio del control del fotoperíodo de la reproducción del alga roja Porphira, se llevó a cabo un experimento para examinar el efecto de la interrupción de largos períodos de oscuridad, mediante un período de iluminación de 30 minutos con luz de diferentes longitudes de onda, y se contaron los esporangios en un volumen fijo de material. Se obtuvieron  4 réplicas para cada una de las cinco longitudes de onda.

```{r alga, echo=FALSE}
alga
```

Teóricamente solamente la luz roja tiene efecto sobre el número de esporangios.

a)	Realizar un análisis para decidir si hay diferencia entre los efectos de las longitudes de onda.
b)	Poner a prueba el supuesto teórico.
c)	¿Puede inferirse algún otro resultado?


### Contrastes

```{r, echo=FALSE}
alga <- alga %>% 
  gather(key = "Col", value = "esporangios", -Color) %>% 
  select(-2)

alga.aov <- aov(esporangios ~ Color, data = alga)
```


En R existen varias formas de hacer contrastes. Una de las más prácticas es
usar el paquete `emmeans` que además de estimar la medias marginales también
permite realizar comparaciones de a pares. La función `eemeans` devuelve por
defecto las medias marginales junto con los errores estándar, grados de libertad,
e intervalos de confianza.


```{r}
alga.em <- emmeans(alga.aov, ~ Color)
alga.em
```

También puede ser usada para estimar la comparación de a pares. Por defecto, 
usa el método de Tukey. Se pueden usar otros métodos como Bonferroni 
(`bonferroni`), Scheffé (`scheffe`), LSD (`none`), y otro más 
(para más detalles ver `?summary.emmGrid` sección *P-value adjustment*)

```{r}
pairs(alga.em, adjust = "none")
LSD.test(alga.aov, "Color", console = TRUE)
```

También se pueden graficar los intervalos de confianza de las medias estimadas,
y de las comparaciones de entre ellas. 

```{r}
plot(alga.em, comparisons = TRUE)
```

Las barras azules son los intervalos de confianza para las medias y las flechas
rojas son los intervalos de confianza de las comparaciones entre ellos. Si las
flechas no se superponen las diferencias son significativas entre ellos.

También es posible obtener lo que se llama *compact letter display* que es una
forma muy práctica de ver comparaciones. 

```{r}
cld(alga.em)
```

Los niveles que no comparten números o letras son significativamente distintos.

También podemos ver cuales son los coeficientes de los contrastes usados.

```{r}
coef(pairs(alga.em))
```

Ahora, la pregunta que nos hacen es poner a prueba el supuesto teórico de que 
solo las roja es efectiva. Podemos hacerlo de dos formas distintas. Una por contrastes
ortogonales. Es quizás el método más complicado, aunque más poderoso, de hacer.
Primero debemos implementar nuestros coeficientes. Los niveles del factor 
son ordenados por orden alfabético a menos que indiquemos otro orden. Por lo 
tanto, el orden de los niveles de `Color` es: Amarillo, Azul, Infrarrojo, Rojo,
Creamos una matriz de tamaño I x (I-1). Cada columna es un contraste.

```{r}

contraste.algas <- matrix(c(-1, -1, -1 , 4, -1,
                            -1, -1, -1, 0, 3,
                            -1, -1, 2, 0 , 0,
                            1, -1, 0, 0, 0),
                          nrow = 5)
row.names(contraste.algas) <- levels(alga$Color)
colnames(contraste.algas) <- paste("c", 1:4, sep = ".")
contraste.algas
# Comprobar que son ortogonales, fuera de la diagonal debe dar 0
crossprod(contraste.algas)
```


Una vez hecho la matriz de coeficientes, la usamos dentro de la función 
`aov` especificando el argumento `contrasts` que debe ser una lista con nombres
igual a los variables explicatorias.


```{r}
alga.aov_or <- aov(esporangios ~ Color, data = alga, 
                      contrasts = list(Color = contraste.algas))
```

Luego hay que hacer algo similar para que `summary` muestre esos contrastes.
Especificar el argumento `split` que también tiene que ser una lista con los
nombres de los variables explicatorias, pero dentro de cada uno hay un vector
con nombres donde el número indica que contraste es.


```{r}
summary(alga.aov_or, split = list(Color = c("Rojo vs Todos" = 1,
                                            "Verde vs Amarillo, Azul, Infrarrojo"  = 2,
                                            "Amarillo Azul vs Infrarrojo" = 3,
                                            "Amarillo vs Azul" = 4)))

```

Noten las diferencias de resultados entres las comparaciones múltiples.

La otra forma es usar comparaciones de a pares pero solo usando tratamientos
vs control. En este caso nuestro "control" es el color rojo. Se puede hacer
usando `emmeans` y resulta mucho más sencillo. La función a usar es `contrast`.
Además de indicar el objeto sobre el que hay que realizar los contrastes, 
también es necesario indicar el método (`method`), y opcionalmente el número de
nivel que corresponde al tratamiento control (`ref`)


```{r}
contrast(objetct = alga.em, method = "trt.vs.ctrl", ref = 4)
```




4. La faciolasis es una enfermedad parasitaria producida por la *Fasciola hepatica* (trematode hepático). Los trematodes adultos viven en el conducto biliar del huésped, donde segregan cantidades significativas de ciertos aminoácidos, en especial prolina; el huésped presenta, como característica, anemia (reducción en los glóbulos rojos de la sangre). Se tomaron 40 ratas Wistar, sanas de aproximadamente igual peso y edad, se dividieron al azar en 4 grupos de 10 ratas cada uno. Se adaptó un aparato para infundir material directamente al conducto biliar de las ratas mediante una cánula. Las ratas del grupo I recibieron 20 minimoles de prolina disuelta en suero fisiológico, las del grupo II recibieron un cóctel consistente siete aminoácidos (excluyendo prolina) segregados por el trematode, también disuelto en suero fisiológico; el grupo III recibió lo mismo que el II más el agregado de 20 milimoles de prolina (simulando a lo segregado por el trematode) y el grupo IV sólo se trató con suero fisiológico. En todos los casos se tomó como variable el número de glóbulos rojos del huésped, expresados en millones por mm3 de sangre. Los resultados se presentan en la siguiente tabla:

```{r parasito, echo=FALSE, message=FALSE, results='asis'}
parasito
```

a)	Plantear y comprobar todos los supuestos para la validez de las pruebas estadísticas utilizadas.
b)	¿Está asociada la reducción del número de glóbulos rojos de la sangre del huésped con la segregación de aminoácidos por el trematode?
c)	¿Está específicamente asociado a la segregación de prolina?
d)	Realice un breve comentario sobre el diseño del experimento.

5. Se realiza una experiencia a fin de comparar tres métodos diferentes para determinar el contenido de oxígeno disuelto en el agua de lagos. Se extrae una muestra aleatoria de 18 muestras de agua de un lago, las cuales se dividen al azar en tres grupos de igual tamaño y cada uno de los grupos es asignado al azar a uno de los métodos que se quiere comparar. Se obtienen los siguientes resultados, expresados en mg/litro:

```{r o2, echo=FALSE, message=FALSE, results='asis'}
o2
```


a)	Comprobar las suposiciones del ANOVA
b)	Poner a prueba la hipótesis “No hay efecto del método en la determinación de oxígeno en el agua del lago”. Indicar P.
c)	Realizar comparaciones entre métodos, utilizando todos los métodos de contraste conocidos e indicar cuáles serían los adecuados a este problema particular.
d)	Hallar la potencia de la prueba para alguna hipótesis alternativa.
e)	Estimar el tamaño de la muestra (¿de qué?) con la que debería trabajar para tener una potencia del 95%, con una probabilidad de cometer error de Tipo I del 5%.



6.  En un estudio sobre viabilidad, se aíslan tres parejas de *Drosophila melanogaster* en 10 frascos y se hace un recuento del número de huevos al cabo de 8 días. Esta experiencia se repite 4 veces con parejas distintas. Los resultados obtenidos son:


```{r mosca}
mosca
```

a.	¿Es posible reunir las cuatro series en una sola para efectuar un análisis conjunto de la viabilidad? Trabajar con = 0.05
b.	Hallar la potencia de la prueba realizada cuando se dan ciertas alternativas.
c.	Estimar el tamaño de la muestra con que debería trabajar en cada tratamiento para tener una potencia mayor del 95%.


