
```{r setup, include = FALSE}
library(tidyverse)
library(magrittr)

solucion <- FALSE
```

# Ejercicios de dos muestras no paramétrico

## Reproduciendo el algoritmo manualmente

Si bien el algoritmo está implementado en R, resulta importante entender como
funciona. Una buena forma es realizar los cálculos manualmente. No vamos a
hacer todo manualmente, vamos a aprovechar algunas funciones para hacer los
pasos más tediosos.

Usando los datos del ejemplo de los lobos marinos:

```{r}
library(tidyverse)
lobos_marinos <- tibble(Machos = c(15, 10, 14, 17, 16, 11, 15, 20, 13, rep(NA, 5)),
           Hembras = c(9, 8, 5, 5, 5, 9, 9, 10, 13, 13, 15, 5, 12,6))
lobos_marinos
```

Recordemos que primero cargué el paquete `tidyverse` que nos va facilitar
muchas funciones para trabajar con los datos. Luego creé el objeto 
`lobos_marinos` que contiene los datos de la longitudes de raneyas consumidas 
por machos y hembras. Notarás que usé una función nueva, `rep()`. Lo que hace
es repetir la secuencia que quieras el número de veces indicados. En este caso
`NA` (*not available*, no disponible) cinco veces. Esto lo hice porque los
*data frame* son estructuras rectangulares de datos y *todas las columnas deben
tener el mismo número de observaciones*. Luego, se puede ver el resultado 
escribiendo el nombre del objeto.


Ahora ya tengo los datos, pero para ordenarlos debo tener los largos en una 
columna, sin perder de vista que datos corresponden a machos y cuales a hembras.

```{r}
lobos_marinos %>% 
  gather(key = Sexo, value = LT)
```

La función `gather()` se encarga de juntar los datos. Por defecto junta todas
las columnas y devuelve dos. Una es la `key` (clave) que es el nombre de la
columna a la cual pertence a el valor de la columna `value`. Aquí le he dado
como nombres `Sexo` a la columna `key` y `LT` (Largo Total) a la de `value`.
Todo muy bonito, pero hay un problema. Tenemos los valores `NA` que no 
necesitamos. Los podemos quitar con `na.omit()` que va eliminar todas las 
filas que contengan `NA`. 

```{r}
lobos_marinos %>% 
  gather(key = Sexo, value = LT) %>% 
  na.omit()
```

Ya no están las filas con `NA`. Hay que tener mucho cuidado cuando usamos
`na.omit` porque esto elimina la fila con tan solo un valor de `NA` y puede
que falte un dato pero ¡los otros sirvan! 

Ya están los datos en el formato adecuado. Ese formato se conoce como *largo*;
una fila corresponde a una observación. Ahora podemos comenzar con el algoritmo
que está la sección de teoría \@ref(np-algoritmo).

El primer paso es rankear los datos. Recordemos que si hay empates se debe 
poner el valor promedio de los rangos de cada uno. Es decir que si tenemos
cada dos datos son 10 y suponiendo que a cada uno le asignamos el rango 11 y 12.
Entonces el valor que le corresponde es el promedio de 11 y 12, 11.5. 
Afortunadamente, la función `rank()` tiene un argumento para indicar como queremos
definir los empates. Lo que pide el algoritmo es la media que equivale colocar
el argumento `ties = "average"`. 

```{r}
lobos_marinos <- lobos_marinos %>% 
  gather(key = Sexo, value = LT) %>% 
  na.omit() %>% 
  mutate(rango = rank(x = LT, ties = "average"))
lobos_marinos
```

Usé la función `mutate()` que agrega una columna a un *data frame*. Bien, ya
tengo los rangos y he resuelto el problema de los empates en un solo paso 
gracias a la función `rank()`. Guardé los resultados con el mismo nombre porque
no modifiqué los datos originales, sino que solo agregué variables nuevas.

Ahora podemos calcular el estadístico $W$ que igual a la suma de los rangos
de la población 1. Recordemos que la definición de población 1 y 2 es totalmente 
arbitraria.

```{r}
lobos_marinos %>% 
  group_by(Sexo) %>% 
  summarise(W = sum(rango),
            N = n())
```

Aquí hay dos nuevas funciones. La primera, `group_by()`, agrupa los valores de
acuerdo a la/s columna/s especificadas. En este caso `Sexo`. En segundo lugar,
la función `summarize` resume los datos según las funciones que especifiquemos.
Aquí, sumamos los valores de la columna rango según la columna sexo.

Estos valores que calculamos sirven si los empates son pocos. ¿Pero realmente 
son pocos? Podemos comprobarlo con la ayuda de otra función:

```{r}
frecuencias <- table(lobos_marinos$LT)
sum(frecuencias[frecuencias > 1])/sum(frecuencias)
```

La función `table()` calcula las frecuencias de los valores y usé esas 
frecuencias para ver cuantos de esos se repiten, es decir que la frecuencia es
mayor a 1. Y dividí la suma de los frecuencias de valores repetidos por el N
total. No tienen que entender todo el código de arriba, pero eso es lo que 
hice. Entonces, el 65% de los valores están empatados. Es un porcentaje alto de
los datos. Lo que justifica calcular el [estadístico mucho mas complejo][w-con-empates].

Es una formula larga que puede dar lugar a errores. Hay varios valores que se
usan varias veces y conviene calcularlos antes.


```{r}
lobos_marinos_W_N <- lobos_marinos %>% 
  group_by(Sexo) %>% 
  summarise(W = sum(rango),
            N = n())

N1 <- lobos_marinos_W_N$N[1]
N2 <- lobos_marinos_W_N$N[2]

N1N2 <- N1 * N2
N1_N2 <- N1 + N2

W <- lobos_marinos_W_N$W[1]
Ri2 <- sum(lobos_marinos$rango^2)

(W - N1*(N1_N2+1)/2) / 
  sqrt((N1N2/(N1_N2*(N1_N2-1))*Ri2 - (N1N2*(N1_N2+1)^2)/(4*(N1_N2-1))))

wilcox_empates <- function(r1, r2){
  W <- sum(r1)
  r <- c(r1, r2)
  N1 <- length(r1)
  N2 <- length(r2)
  
  N1N2 <- N1 * N2
  N1_N2 <- N1 + N2
  Ri2 <- sum(r^2)

  (W - N1*(N1_N2+1)/2) / 
  sqrt((N1N2/(N1_N2*(N1_N2-1))*Ri2 - (N1N2*(N1_N2+1)^2)/(4*(N1_N2-1))))
}

rango_machos <- lobos_marinos %>% filter(Sexo == "Machos") %>% pull(rango)
rango_hembras <- lobos_marinos %>% filter(Sexo == "Hembras") %>% pull(rango)

wilcox_empates(rango_machos, rango_hembras)
```

Lo primero es probar que lo que pretendemos convertir en función funcione como
esperamos fuera. Luego, es más fácil convertir el código en función. No vamos a
entrar en detalles ahora sobre las funciones. Solo tienen que saber que se crean
con `function`, se definen los argumentos, el código a ejecutar y se guarda como
un objeto.




```{exercise}
1. Notarán que los resultados son iguales pero de signo opuesto. ¿Por qué?
  
2. Implementen el algoritmo para calcular la U de Mann-Whitney.



```



## Funciones no paramétricas en *R*

Los ejercicios a continuación deben realizarse utilizando pruebas no
paramétricas. La prueba de Wilcoxon o Mann-Whitney para dos muestras o la prueba
de rangos con signos de Wilcoxon para muestras apareadas.

En *R*, la función `wilcox.test()` realiza esta pruebas para dos muestras o
muestras apareadas. Por ejemplo, dados estos datos de constante de permeabilidad
de la membrana corioaminiótica humana a término (`x`) y entre 12 y 26 semanas
de gestación (`y`). La hipótesis alternativa de interés es que hay mayor
permabilidad de esta membrana al término del embarazo. 


```{r ejemplo-dos-muestras}
x <- c(0.80, 0.83, 1.89, 1.04, 1.45, 1.38, 1.91, 1.64, 0.73, 1.46)
y <- c(1.15, 0.88, 0.90, 0.74, 1.21)

perm <- data.frame(muestra = rep(c("x", "y"), times = c(length(x), length(y))),
           permeabilidad = c(x, y))
```

Los datos son de Hollander & Wolfe (1973), 69f. Aquí, los guardamos como
`x` e `y`. Luego los reunimos en un *data frame* para poder gráficar con 
`ggplot`. Para esto queremos que quede en una columna los valores, que se puede
realizar con función `c()` que concatena los valores que le indiquemos.
Y además, tenemos que agregar una columna que indique si ese valor es de la
muestra `x` o de `y`. Se podría usar `c()` y repetir tantas veces como sea 
necesario x e y manualmente. Pero es aburrido y seguramente nos equivocaremos. Y
si para algo se hicieron las máquinas es para que nosotros no tengamos que hacer
las tareas aburridas (o que al menos nos lleven menos tiempo). Para que lleve
menos tiempo usamos la función `rep()`que repite el una secuencia la cantidad
de veces que indiquemos (el argumento `times`). Para obtener la cantidad de 
veces que cada una debe repetirse usamos la función `length()` que nos devuelve
la longitud cada uno de esos objetos.


*Siempre* es recomendable graficar los datos antes de analizarlos. Nos va a
revelar mucha información y posibles problemas solo con mirarlos. Hay que 
graficar los datos tal cual están, ya que si solo graficamos las medidas de
resúmen típcas hay información que puede quedar escondida. 

```{r grafico-permeabilidad-puntos}
ggplot(perm, aes(muestra, permeabilidad)) +
  geom_point()
```

Aunque también podemos combinar este gráfico con un boxplot y obtener un poco
más de información.

```{r grafico-permeabilidad-puntos-boxplot}
ggplot(perm, aes(muestra, permeabilidad)) +
  geom_boxplot() +
  geom_point()
```

Graficamente, parece ser que la permeabilidad es mayor a término que en menores
semanas de gestación. Pero, ¿es significativa estadísticamente?. Para responder 
esta pregunta vamos a usar la prueba de Wilcoxon para dos muestras.

La función `wilcox.test` tiene varios argumentos. Por un lado, debemos especificar
los objetos que contienen los datos, `x` e `y` en nuestro caso. Y en luego, 
la hipótesis alternativa, la distribución de `x` es mayor (*greater*),
menor (*less*) o distinta (mayor o menor, *two.sided*) que `y`. Es importante 
tener esto en claro. Siempre se trata del primero versus el segundo.



```{r wilcox-permeabilidad}
wilcox.test(x, y, alternative = "greater")   
```

Dado que $P[X>x]=0.1272$ no rechazamos la hipótesis nula.


## Fórmulas

Otra forma muy común de analizar datos es utilizando fórmulas. Estas no son
fórmulas algebraicas como ya vimos en la parte de gráficos con `ggplot2`.
Las formulas en R describen como se relacionan las variables. Por un lado,
tenemos las variables dependientes y por otro las independientes y estás
separadas por la virguilla (`~`). Por ejemplo: `variable_dependiente ~
variable_independiente`. Por ahora solo vamos a trabajar con una sola variable
dependiente e independiente, pero es posible describir todo tipo de modelos
mediante esta interfaz. El ejemplo anterior puede ser analizado usando la
interfaz de fórmula:

```{r wicox-permeabilidad-formula}
# Debemos usar el argumento data para que la función sepa donde estan los datos.
# Prueben que sucede si no está.

wilcox.test(formula = permeabilidad ~ muestra, alternative = "greater", data = perm)
```

Presten atención a que hay que agregar el argumento `data`. Sin este argumento
la función `wilcox.test()` no sabe donde buscar los datos.

Como ver, los resultados son iguales. Pero hay que tener cuidados. El orden de 
los datos puede no ser el mismo que usaron en la versión sin fórmula. Esto se
debe a que los niveles de los factores se asignan por orden alfabético si no
los especificamos. Entonces, el orden puede ser distinto, y recordemos que la 
prueba especifica el primero vs el segundo. Por ejemplo, si vemos los niveles
de muestra, no dice que tiene dos niveles, `x` y luego `y`.

```{r niveles-perm}
perm$muestra
```

Veamos que pasa si cambiamos el orden de los niveles:

```{r niveles-perm-cambio}
perm <- perm %>%
  mutate(muestra = factor(x = muestra, levels = c("y", "x") ))
perm$muestra
```

Ahora volvamos a hacer el análisis igual que antes:

```{r}
wilcox.test(formula = permeabilidad ~ muestra, alternative = "greater", data = perm)
```

**¡Noten que los resultados son muy distintos!**

## Muestras apareadas

En el caso de tener muestras apareadas, la función para realizar la prueba 
la prueba de *Wilcoxon de rangos con signos*  es la misma que usamos antes
`wilcox.test()`. Debemos indicar que se trata de muestras apareadas con
el argumento `paired = TRUE`. Además, no acepta formulas. Ejemplo de la ayuda
de `wilcox.test()`:

```{r}
## One-sample test.
## Hollander & Wolfe (1973), 29f.
## Hamilton depression scale factor measurements in 9 patients with
##  mixed anxiety and depression, taken at the first (x) and second
##  (y) visit after initiation of a therapy (administration of a
##  tranquilizer).
x <- c(1.83,  0.50,  1.62,  2.48, 1.68, 1.88, 1.55, 3.06, 1.30)
y <- c(0.878, 0.647, 0.598, 2.05, 1.06, 1.29, 1.06, 3.14, 1.29)
wilcox.test(x, y, paired = TRUE, alternative = "greater")
```

```{r}
tibble(x, y) %>% 
  gather(tiempo, hamilton) %>% 
  ggplot(aes(tiempo, hamilton)) +
  geom_boxplot()
```

Como no tiene opción para usar formula, tampoco funciona el argumento `data`. 
Solo funciona si las columnas están directamente disponibles en el espacio de
trabajo. Hacerlo implica de alguna forma desorganizar los datos, que ya no 
estarán juntos sino que estarán separados en el espacio de trabajo. Por ejemplo,
si hay columnas `antes` y `después` dentro de *data frames* diferentes, 
también a hay que poner alguna indicación de donde vino esa columna. Hay una
manera mejor de hacer esto. Usando el operador `%$%`*exposition*, del paquete 
`magrittr`. Funciona de manera similar `%>%` *pipe*, pero expone los nombres
de las columnas del lado izquierdo a la función de lado derecho.

```{r}
data.frame(z = rnorm(100)) %$%
  ts.plot(z)
```


## Problemas

```{block, type = "atencion"}
Antes de comenzar bajen el archivo donde realizarán su informe reproducible. En la consola copien este código:


```

`download.file("http://bit.ly/informe-dos-muestras-NP", "informe-dos-muestras-NP.Rmd")`

```{block, type = "atencion"}
Pueden abrirlo desde la pestaña de archivos, a la derecha. Cambien el nombre por el suyo en el encabezado y mientras leen este capítulo respondan las preguntas.

En todos los casos indicar la hipótesis nula y la alternativa. Graficar y 
realizar la prueba apropiada.
```


Los datos de los problemas ya se encuentran guardados. Hay que cargarlos con:

```{r cargar-datos}
load("data/dos_muestras_np.RData")
```


1.- Un investigador, trabajando con una especie de ratones de campo, desea saber
si los ejemplares provenientes del valle son de similar tamaño a los 
provenientes de la meseta. Para ello realizó capturas de ratones en ambos 
ambientes, midiendo el peso en gr de los ejemplares capturados. Los datos
obtenidos fueron:

```{r ratones, results='markup'}
ratones
```

¿Qué conclusión se puede sacar con estos datos?

```{r ratones-analisis, echo=solucion, eval=solucion }
wilcox.test(Peso ~ Ambiente, alternative = "greater", paired = FALSE, data = ratones)
```

```{r, echo=solucion, eval=solucion }
ggplot(ratones, aes(Ambiente, Peso)) +
  geom_boxplot()
```

2.- Una empresa pesquera desea evaluar si existen diferencias entre dos jefes
de planta que trabajan en uno de sus buques factoría. De acuerdo a lo expresado
por el capitán del buque, el Jefe 1 aprovecha mejor la captura que el Jefe 2.
Para estudiar esta cuestión embarcaron a ambos jefes de planta en un mismo viaje
de pesca y les asignaron aleatoriamente a cada uno de ellos los lances que 
debían procesar. En cada lance, un empleado imparcial de control de calidad
registraba el porcentaje de descarte producido a partir de la captura. Los 
resultados obtenidos fueron:

```{r jefes, results='markup'}
jefes 
```

¿Tiene razón el capitán?

```{r jefes-analisis, echo=solucion, eval=solucion }
wilcox.test(Descarte ~ Jefe, alternative = "less", data = jefes)
```

```{definition}
Más adelante no podrán usar la formulas para hacer las pruebas apareadas.
Para hacer comparaciones de datos apareados cada unidad muestral debe estar en
una fila, con dos columnas: una para antes y otra para el después. Sin embargo,
esta forma no permite utilizar el argumento `data` para indicar donde se 
encuentran los datos. Por eso, hay que hacer que estén disponibles para la 
función. Una forma es usar el operador de exposición `%$%`; expone los
nombres del objeto que está a la izquierda del mismo:
  
  `datos %$% wilcox.test(x = x, y = y, paired = TRUE)`

Además, vemos que debemos agregar el argumento `paired = TRUE` para indicar que
los datos son apareados.
```


3.- En un estudio clínico, se desea evaluar si una cierta droga disminuye o no 
la concentración de un virus en sangre. Para ello se utilizaron 17 cobayos
infectados, registrándose previamente al inicio de la experiencia la 
concentración del virus en sangre. Luego de finalizado el tratamiento con la
droga, se volvió a estudiar la concentración del virus en los cobayos. Los
resultados obtenidos fueron:

```{r cobayos, results='markup'}
cobayos
```

¿Qué conclusiones puede Ud. sacar acerca de la efectividad del tratamiento?

```{r cobayos-analisis, echo=solucion, eval=solucion }
cobayos %$% wilcox.test(x = Despues, y =  Antes, alternative = "less", paired = TRUE)
```

```{r, echo=solucion, eval=solucion }
ggplot(cobayos %>% gather(ad, valor, -Ejemplar), aes(ad, valor)) + geom_boxplot()
```


4 - Un ecólogo desea evaluar en una especie de foca si el éxito reproductivo de
las hembras está asociado al sexo de sus crías. Para ello utilizó información
de una población que ha sido seguida durante varias generaciones, registrando 
para 15 hembras el número de nietos producidos por sus hijos e hijas. Los datos
fueron:

```{r focas, results='markup'}
focas
```

¿Depende el éxito reproductivo de las hembras del sexo de sus hijos? 

```{r focas-analisis, echo=solucion, eval=solucion }
focas %$% wilcox.test(Hembra, Macho, alternative = "two.sided", paired = TRUE)
```

5.- Una especie de ave pone dos huevos por temporada reproductiva. Se ha visto 
que de los dos pichones el primero en eclosionar tiene mayores probabilidades de sobrevivir. Un biólogo desea establecer si esta situación está relacionada con 
el peso del pichón al momento de la eclosión. Para ello registró el peso de los 
pichones al momento de la eclosión del huevo, obteniendo los siguientes datos:

```{r pichones, results='markup'}
pichones
```

¿Cuál es la conclusión que debería sacar el biólogo?

```{r pichones-analisis, echo=solucion, eval=solucion }
pichones %$% wilcox.test(Primer, Segundo, alternative = "two.sided", paired = TRUE)
```
```{r, echo=solucion, eval=solucion }
2*(1-0.9538)
```

6.- Un biólogo está estudiando el efecto del aprendizaje en la habilidad de los
osos para capturar peces. Para ello registra el porcentaje de éxitos de captura
durante una semana de 17 ositos cuando comienzan a pescar y repite el análisis
6 meses después. Los resultados obtenidos fueron:

```{r osos, results='markup'}
osos
```

¿Mejora la capacidad de captura de los ositos con la experiencia?

```{r pichones-osos, echo=solucion, eval=solucion }
osos %$% wilcox.test(Tiempo0, Tiempo6, alternative = "less", paired = TRUE)
```

```{r, echo=solucion, eval=solucion }
ggplot(osos %>% gather(Tiempo, exito, -Oso), aes(Tiempo, exito)) +
  geom_boxplot()
```

7.- Los pingüinos de Magallanes hacen sus nidos en cuevas en las laderas o bajo
de los arbustos. Un biólogo sostiene que el éxito reproductivo de las hembras 
que nidifican en las laderas es mayor que el de aquellas que lo hacen bajo los 
arbustos. Para poner a prueba esta hipótesis utilizó datos del número de 
pichones vivos que tuvieron durante su vida hembras que nidificaron en laderas
y en arbustos. Las hembras pudieron identificarse debido a que fueron anilladas
de pichones y no se registraron cambios en el tipo de nido que utilizaron a lo
largo de la vida. Los datos obtenidos fueron:

Número de pichones producidos por hembras de pingüino de Magallanes a lo largo
de su vida, discriminado por el tipo de nido que utilizaron.

```{r pinguinos, results='markup'}
pinguinos
```

¿Está Ud. de acuerdo con el biólogo?

```{r pinguinos-analisis, echo=solucion, eval=solucion }
pinguinos %$% wilcox.test(Pichones ~ Nido, alternative = "less")
```

8.- Estudiando la dieta de un delfín y del lobo marino, un biólogo desea
establecer si las tallas consumidas de calamares por estos predadores son
similares. Utilizando regresiones alométricas estimó los largos dorsales del
manto (LDM) a partir de los picos hallados en los contenidos estomacales.
Los datos obtenidos fueron:

Tallas de calamares (LDM, cm) consumidos por delfines y lobos marinos.
```{r LDM, results='markup'}
LDM 
```

¿Qué puede concluir sobre las tallas de los calamares consumidos por los 
delfines y lobos marinos?

```{r LDM-analisis, echo=solucion, eval=solucion }
with(LDM, wilcox.test(LDM ~ Especie, alternative = "two.sided"))
```

9.- Para determinar si una droga es eficaz para disminuir la concentración de un
virus en sangre, se seleccionaron al azar ratones infectados y se les inyectó la
droga a evaluar. Otro grupo de ratones infectados fue utilizado como control 
empleándose un placebo en lugar de droga. Luego del experimento se midió la 
concentración del virus en sangre utilizando una escala apropiada. Los 
resultados fueron:
Concentración del virus en sangre de los ratones tratados y del grupo control 


```{r droga, results='markup'}
droga
```

 ¿Es eficaz la droga para disminuir la concentración del virus en sangre?
 
```{r droga-analisis, echo=solucion, eval=solucion }
droga %$% wilcox.test(Virus ~ Tratamiento, alternative = "less")
```

10.- Se desea establecer si las poblaciones bonaerense y patagónica de anchoita
presentan similares niveles de parasitosis por nematodes en músculo. Para ello 
se tomaron muestras aleatorias de anchoitas de ambas poblaciones y se determinó
para cada ejemplar el número de larvas de nematodes alojadas en el músculo.
Los resultados fueron:
Número de larvas de nematodes en el músculo de anchoitas discriminadas por poblaciones.


```{r nematodes, results='markup'}
nematodes
```

¿Existen diferencias entre poblaciones de anchoita con respecto a la parasitosis
por nematodes en músculo?

```{r nematodes-analisis, echo=solucion, eval=solucion }
with(nematodes, wilcox.test(Larvas ~ Anchoita, alternative = "two.sided"))
```

11.- Un ecólogo desea determinar si la eficiencia de captura de dos especies de
araña es similar. Para ello realizó un experimento donde seleccionó al azar 
ejemplares de cada especie, les permitió confeccionar sus telas y luego 
introdujo una mosca en cada caja. El ecólogo determinó para cada araña el tiempo
en segundos que tardó en capturar la mosca. Los resultados fueron:
Tiempo de captura de la mosca en segundos.

```{r arana, results='markup'}
arana
```

¿Existen diferencias en las eficiencias de captura entre las especies de araña?

```{r arana-analisis, echo=solucion, eval=solucion }
arana %$% wilcox.test(Tiempo ~ Especie, alternative = "two.sided")
```


12. Un productor de fruta fina está convencido que la producción en el Bolsón es
más alta que en Esquel. Para ello tomó datos producción de distintas parcelas en
ambas localidades. Sabiendo que el azar tenía algo que ver con la estadística,
se preocupó de seleccionar al azar las parcelas. Los datos obtenidos fueron:
Producción de fruta fina (kg) en cada parcela, discriminada por localidad


```{r}
fruta
```


Una vez tomados los datos, el productor acude a Ud. en busca de ayuda para 
responder su pregunta. ¿Qué le dirá al productor?



