# Práctico de Pruebas no paramétricas para muestras relacionadas


```{r setup, include=FALSE}
# Setup -------------------------------------------------------------------
library(pander)
library(tidyverse)
library(magrittr)
library(agricolae)

solucion <- FALSE
### Datos --------

load("data/anova-bloques-np.RData")
```


Es posible realizar el equivalente no paramétrico de un anova simple con bloques.
Hay al menos dos formas de hacerlo en *R*. Una es con la función 
`friedman.test()` del paquete `stats`. Tiene una interfaz de vectores y otra
de formula. La de vectores tiene tres argumentos, `y` la variable de respuesta,
`groups` la variable tratamiento, y `blocks` los bloques. La interfaz de formula
usa la ya conocida forma `y ~ groups` pero para indicar los bloques usa una 
barra recta de esta manera `y ~ groups | blocks`.



```{r ej}
pasto
pasto <- gather(pasto, key = "Pasto", value = "performance", -Parcela)

friedman.test(performance ~ Pasto | Parcela, data = pasto)

```
```{r}
out <- pasto %$% friedman(Parcela, Pasto, performance, group = FALSE, console = TRUE)

```

La función imprime el resultado en la pantalla. Pero si no lo guardamos no es
posible seguir trabajando con él. Por eso, al guardarlo, podemos ver la misma
información que vemos arribal y algunos datos extra con la diferencia mínima
significativa.

```{r}
out
```

Podemos usar los datos que nos da para calcular a mano el valor crítico con la 
distribución *q*:

```{r}
alpha <- 0.05
c <- nrow(out$means)
Z <- abs(qnorm(alpha/(c*(c-1))))
r <- unique(out$means$r)
VC <- Z * sqrt(r*c*(c+1)/6)
VC
```


Con el paquete
```{r}
library(PMCMR)
library(PMCMRplus)
posthoc.friedman.nemenyi.test(performance ~ Pasto | Parcela, data = pasto)
pasto %$% frdAllPairsNemenyiTest(performance, Pasto, Parcela)
```


## Problemas

1. Un ecólogo desea determinar si cuatro índices de importancia relativa empleados
para análisis de la dieta evalúan en forma similar la importancia relativa de
las presas. Para ello utilizó datos de dieta del lobo marino, calculó todos
los índices y los expresó en porcentaje. ¿Son equivalentes estos índices para
estudiar la importancia relativa de las presas?. Los resultados obtenidos
fueron:

```{r 1, echo=FALSE}
dieta %>% pander(caption = )
```

```{r, echo=solucion, eval=solucion}
dieta <- gather(dieta, key = "Indice", value = "porcentaje", -Presa)


out <- with(dieta, friedman(Presa, Indice, porcentaje, group = FALSE))
pander(out)
```


2. En un estudio veterinario se desea determinar la efectividad de distintas drogas
para minimizar el nivel de parasitosis intestinales. Para ello se tomaron al
azar camadas de ratones y a diferentes individuos de cada camada se les aplicó
al azar una de las drogas. Posteriormente, se alimentó a los ratones con comida
infestada y luego de un mes fueron sacrificados, realizándose la necropsia para
determinar el número de helmintos hallados en el intestino. ¿Existe un efecto de
las drogas sobre el nivel de parasitosis de los ratones? Los resultados fueron:

```{r 2}
parasitosis 
```

```{r, echo=solucion, eval=solucion}
parasitosis <- gather(parasitosis, key = "Droga", value = "helmintos", -Camada)

out <- with(parasitosis, friedman(Camada, Droga, helmintos, group = FALSE))
pander(out)
```



3. Un ingeniero agrónomo desea determinar si cuatro fertilizantes tienen igual
efecto en la producción de soja. Para ello seleccionó al azar 12 parcelas
con características de suelo diferentes, aplicando al azar cada uno de los
fertilizantes en distintos sectores de iguales dimensiones de cada parcela.
La producción de soja en toneladas obtenida en cada parcela con cada tipo de
fertilizante fue:

```{r 3}
soja
```
¿Cuál fertilizante conviene utilizar?

```{r, echo = solucion, eval = solucion}
soja <- gather(soja, key = "Fertilizante",value= "produccion", -Parcela )

out <- with(soja, friedman(Parcela, Fertilizante, produccion, group = FALSE))
pander(out)
```


## Problema 4

Un biólogo pesquero desea establecer si el descarte de especies asociadas (by-
catch) en la pesquería de merluza varía estacionalmente. Para ello realizó un
seguimiento de 12 barcos de la flota pesquera comercial, determinando para cada
uno de ellos el porcentaje en biomasa del descarte realizado en cada estación
del año. ¿Existe una variación estacional en el descarte realizado por la flota
merlucera? Sus resultados fueron:

```{r 4}
pesca 
```
```{r, echo = solucion, eval=solucion}
pesca <- gather(pesca, key =  "Estacion", value = "Biomasa", -Barco)

out <- with(pesca, friedman(Barco, Estacion, Biomasa, group = FALSE))
pander(out)
```

