
# Problemas de ANOVA No Paramétrico

```{r setup, include=FALSE}
# Setup -------------------------------------------------------------------
library(pander)
library(tidyverse)
library(magrittr)
library(agricolae)
library(PMCMR)
# opts --------------------------------------------------------------------

solucion <- FALSE

panderOptions("missing", "")
knitr::opts_chunk$set(echo = FALSE)
```

```{r cargar-datos, echo = FALSE}
load("data/anova-np.RData")
```

Las dos pruebas de ANOVA No Paramétrico están implentandas en *R*  bajo las
funciones `Median.test()` del paquete `agricolae` y la funcion `kruskal.test()`
en el paquete `stats` de *R* o la función `krukal()` de `agricolae`. 

La función `Median.test()` tiene varios argumentos, el primero `y = ` 
corresponde a la variable de respuesta, el segundo `trt = ` es la 
columna que contiene la identificación del tratamiento. Esos dos son los
únicos argumentos obligatorios. Otro argumento interesante es `groups` que 
puede ser verdadero o falso y agrupa los tratamientos según si hay diferencias
significativas entre sí. La función `krukal()` tiene los mismos argumentos 
principales. Ambos requieren acceso directo a las columnas, de igual forma
que la función  `wilcox.test()` para muestras apareadas por eso es necesario 
usar el operador de exposición `%$%`. 

Por otro lado, la función `kruskal.test()` funciona de forma similar a  
`wilcox.test()`. Tiene una interfaz que es igual a la anterior, con el primer
argumento siendo la variable de respuesta y el segundo la variable de 
tratamientos. Esta forma necesita ser expuestas la variables del objeto 
directamente con el operador de exposición. Además, tiene la forma de ingresar
como fórmula y especificar el objeto donde están lso datos.



## Problemas


```{block, type = "atencion"}
Antes de comenzar bajen el archivo donde realizarán su informe reproducible. En la consola copien este código:


```

`download.file("http://bit.ly/informe-anova-no-parametrico", "informe-anova-no-parametrico.Rmd")`

```{block, type = "atencion"}
Pueden abrirlo desde la pestaña de archivos, a la derecha. Cambien el nombre por el suyo en el encabezado y mientras leen este capítulo respondan las preguntas.

En todos los casos recuerden hacer gráficos. 
```


Un ecólogo ha estudiado la estructura social de los lobos marinos durante su 
permanencia en los apostaderos y ha sugerido que los juveniles de 1-2 años 
permanecen asociados a grupos de hembras, presumiblemente donde se encuentran 
sus madres. Para intentar establecer si la información disponible permite 
respaldar la existencia de esta asociación durante los viajes de alimentación,
el ecólogo utiliza información previamente colectada mediante registradores
satelitales sobre la distancia media recorrida por viaje de alimentación. Esta 
información se encuentra discriminada por sexo y categoría de edad. En este caso
sólo utilizó la información de los machos y hembras adultos y de juveniles de
1-2 años de ambos sexos. Estos datos fueron:


```{r lobos}
lobos %>% pander(caption = "(#tab:lobos) Distancia media (km) recorrida por 
                 viaje de alimentación de lobos marinos machos y hembras,
                 juveniles y adultos.")
```
¿Qué concluyó el ecólogo a partir de estos datos?

```{r, fig.width=4, fig.height=3, fig.cap="Grafico de cajas y barras", echo = solucion, eval = solucion}
ggplot(lobos, aes(Sexo_Edad, mn)) + geom_boxplot() +
  theme(axis.text.x = element_text(angle = 25, hjust = 1))
```

```{r lobos-mediana, echo = solucion, eval = solucion}
with(lobos, Median.test(mn, Sexo_Edad))
```
```{r lobos-kruskal, echo = solucion, eval = solucion}
with(lobos, kruskal(mn, Sexo_Edad, group = TRUE, console = TRUE))
```




2. En un estudio de ecología trófica se han detectado diferencias en la dieta 
entre machos y hembras del lobo marino. Estas diferencias parecerían deberse a 
que las hembras se alimentarían en aguas más someras y cercanas a la costa que
los machos. Sabiendo que los cormoranes son predadores exclusivamente costeros, 
que los tiburones son predadores típicos de la plataforma intermedia, y que las
áreas costeras y someras se caracterizan por ser zonas de cría para muchas
especies de peces, un biólogo comparó las tallas de las raneyas (pez demersal-
bentónico) consumidas por cormoranes, tiburones y machos y hembras del lobo 
marino. La intención de esta comparación fue evaluar si la hipótesis planteada 
sobre las diferentes áreas de forrajeo de machos y hembras del lobo marino se ve
sustentada o no.


```{r dieta}
dieta %>% pander(caption = "(#tab:dieta) Largo total (cm) de raneyas consumidas 
por machos y hembras del lobo marino, 
por tiburones y por cormoranes. ")
```

```{r dieta-figura, fig.width=4, fig.height=3, fig.cap="Grafico de cajas y barras", echo = solucion, eval = solucion}
ggplot(dieta, aes(Consumidor, largo_total)) + geom_boxplot()
```

```{r dieta-mediana, echo = solucion, eval = solucion}
with(dieta, Median.test(largo_total, Consumidor))
```
```{r dieta-krukal, echo = solucion, eval = solucion}
with(dieta, kruskal(largo_total, Consumidor, group = TRUE, console = TRUE))
```
¿Cuál es su conclusión?



3. La dirección nacional de pesca desea determinar si los tres tipos de redes
que se utilizan para la pesca de langostino son igualmente eficaces. Para ello
calcula (para cada barco) el promedio anual de sus capturas (kg de langostino/
lance) y clasifica a los barcos en función del tipo de red empleada. Los
resultados obtenidos fueron:

```{r pesca}
red %>% pander(caption = "(#tab:red) Promedio anual de capturas de langostino 
               por barco según el tipo de red empleada (kg/lance)")
```

```{r pesca-figura, fig.width=4, fig.height=3, fig.cap="Grafico de cajas y barras", echo = solucion, eval = solucion}
ggplot(red, aes(tipo_red, kg_x_lance)) + geom_boxplot()
```

```{r pesca-mediana, echo = solucion, eval = solucion}
with(red, Median.test(kg_x_lance, tipo_red))
```

```{r pesca-krukal, echo = solucion, eval = solucion}
with(red, kruskal(kg_x_lance, tipo_red, group = TRUE, console = TRUE))
```

¿Se podría recomendar alguna red en particular?

 

4. En una primera etapa de un proyecto sobre el cultivo de pulpos, se desea
determinar si es posible aumentar la tasa de crecimiento de los pulpos mediante
un incremento de la temperatura del agua. Para ello se seleccionaron al azar
juveniles de pulpo y se los asignó aleatoriamente a tres peceras de cultivo.
En la primera pecera (Temp 0) se mantuvo a los pulpitos en condiciones de
temperatura similares a las del medio natural, en la segunda pecera (Temp 1)
se utilizó una temperatura constante de 20ºC y en la tercera pecera (Temp 2)
se mantuvo una temperatura constante de 25ºC. Los pulpitos fueron alimentados
ad libitum durante los 60 días que duró la experiencia. Debido a que no se
dispuso de peceras individuales, los datos de los ejemplares de una misma pecera
no pueden considerarse verdaderas réplicas, sino más bien pseudo-réplicas.
Estos datos fueron asumidos como réplicas verdaderas teniendo en cuenta las
dimensiones de las peceras (re-grandotas) en relación con los pulpitos (re-
chiquitos) y a la nula observación de interacciones entre los ejemplares.
Para cada pulpito se determinó el porcentaje de incremento en peso durante la
experiencia como:
 
$$\%Peso=\frac{Peso_{inicial}-Peso_{final}}{Peso_{inicial}}100 $$
Los resultados obtenidos fueron:
%Peso para los pulpos utilizados en cada experiencia
```{r pulpos}
pulpos %>% pander(caption = "(#tab:pulpos) Porcentaje de aumento de peso de
                  pulpos juveniles bajo tres temperaturas diferentes. 
                  Temp.0 = Medio Natural, Temp.1 = 20°C, Temp.2 = 25°C.")

```


```{r, fig.width=4, fig.height=3, fig.cap="Grafico de cajas y barras", echo = solucion, eval = solucion}
ggplot(pulpos, aes(temperatura, peso)) + geom_boxplot()
```

```{r, echo = solucion, eval = solucion}
with(pulpos, Median.test(peso, temperatura))
```

```{r, echo = solucion, eval = solucion}
with(pulpos, kruskal(peso, temperatura, group = TRUE, console = TRUE))
```
¿Es factible aumentar la tasa de crecimiento de los pulpos aumentando la temperatura del medio?
