# Problemas ANOVA Dos Factores


```{r setup, include=FALSE}
# Setup -------------------------------------------------------------------
library(tidyverse)
library(pander)
library(ggfortify)
library(emmeans)
library(magrittr)
library(nortest) #normality test
library(car)
library(pwr)
library(agricolae)
library(compute.es)
library(knitr)
library(additivityTests)
library(broom)

solucion <- FALSE
```

```{r cargar-datos, echo=FALSE}
load("data/anova_dos_factores.RData")

## url http://bit.ly/analisis-anova-doble

source("../src/analisis_anova_doble.R")

```

## Formulas con más de una variable independiente

Para indicar que la variable $Y$ depende de la variable $X$ usabamos el tilde
para construir una fórmula en *R*, e.g. `Y ~ X`. Cuando tenemos más de una
variable no podemos construir un modelo por cada variable (¿Por qué?), entonces
hay que construir una fórmula que muestre que hay más variables. Para eso se
usa el símbolo `+`. Por ejemplo, además de la variable $X$ tenemos también la
variable $Z$:

```
Y ~ X + Z
```

Este modelo equivale a decir que la variable $Y$ depende de $X$ y $Z$ asumiendo
que no hay interacción entre estas últimas. La interacción se indica con dos 
puntos `:`. Por ejemplo:  

```
Y ~ X + Z + X:Z
```

Un atajo, para escribir menos es usar la múltiplicación. Que en las formulas
en verdad no es una multiplicación sino que se expande para dar como resultado
los efectos principales más la interacción entre ellos. Por ejemplo, 
`Y ~ X * Z`, es equivalente al ejemplo anterior. Esto es ventajoso para cuando
hay más de dos variables:

```
Y ~ X * Z * W
Y ~ X + Z + W + X:Z + X:W + Z:W + X:Z:W
```
### Test de aditividad de Tukey.

Para probar que $H_0: D=0$ se debe realizar el [test de aditividad de Tukey][Prueba de Tukey (Aditividad)]. 
En *R* está implementado como una función del paquete `additivityTests`. 
Especificamente en la función `tukey.test`. Tiene dos argumentos, `data`, los
datos y el nivel de `alpha`. Hay que tener especial cuidado en los datos, ya
que debe ser una matriz. Una matriz como un *data frame* en el sentido que 
tiene filas y columnas. Pero a diferencia de este donde las columnas pueden
tener distintos tipos de datos, en la matriz todos los datos tienen que ser
del mismo tipo. 

Por ejemplo:

```{r}
matrix(1:10, nrow = 2)
```


Esto implica que los datos que queramos comprobar deben estar en formato
ancho y sin las columnas que identifican los tratamientos. Por la tanto
si los datos están en formato largo: 1- deben ser puestos en formato ancho,
2- eliminar las columnas que no continen la variable de respuesta, 3 - covertir
a matriz, 4- realizar la prueba de aditividad de Tukey. Vean el ejercicio 4 
para un ejemplo de como se aplica.



## Problemas


```{block, type = "atencion"}
Antes de comenzar bajen el archivo donde realizarán su informe reproducible. En la consola copien este código:


```

`download.file("http://bit.ly/informe-anova-dos-factores", "informe-anova-dos-factores.Rmd")`

```{block, type = "atencion"}
Pueden abrirlo desde la pestaña de archivos, a la derecha. Cambien el nombre por el suyo en el encabezado y mientras leen este capítulo respondan las preguntas.

En todos los casos recuerden hacer gráficos, comprobar supuestos e indicar que tipo de diseño
es.
```





1.- Los Dres. V Vampirus y José Dracul deciden llevar a cabo una experiencia
para determinar el tiempo de sangrado de ciertos animales (*Horno sapiens*),
cuando se les produce una mordedura. Aplican un método que supuestamente lo
alarga y lo comparan con un control (método tradicional). Como les surgen dudas
respecto a la hora en que se realiza el sangrado experimentan a la medianoche y
a la madrugada. Los datos corresponden al tiempo de sangrado, en minutos.

	  
```{r 3_load}
sangrado %>% select_all(funs(stringr::str_replace(., "\\.\\d$", ""))) %>% 
pander(caption = "(#tab:sangrado) Minutos de sangrado en *Horno sapiens* bajo
       el método tradicional y un nuevo método a la medianoche y a la 
       madrugada.")
```

a)  ¿En qué formato están los datos? ¿Largo, ancho o intermedio?
a)	Comprobar las suposiciones del ANOVA
b)	Realizar el ANOVA
c)	Si Ud. fuera uno de los mencionados galenos, ¿Cuándo y cómo realizaría el sangrado?

```{r 3_test_assumptions, fig.width=4, fig.height=3, eval=solucion, echo=solucion}
sangrado <- sangrado %>% dplyr::rename(medianoche_tradicional = medianoche, 
                           medianoche_nuevo = medianoche.1,
                           madrugada_tradicional = madrugada, 
                           madrugada_nuevo = madrugada.1) %>%
  slice(-1) %>% 
  gather(hora_metodo, minutos) %>% 
  separate(hora_metodo, c("hora", "metodo")) %>% 
  mutate(minutos = as.numeric(minutos))

analisis_anova_doble(sangrado, minutos, hora, metodo)
```


```{r 3_aov, fig.width=4, fig.height=3, eval=solucion, echo=solucion}
sangrado_aov <- aov(minutos ~ metodo*hora, data = sangrado)
pander(sangrado_aov)
sangrado_lsm <- lsmeans(sangrado_aov, ~metodo|hora)

ggplot(summary(sangrado_lsm), aes(metodo, lsmean)) +
  geom_point(aes(shape = hora), size = 5) +
  geom_errorbar(aes(ymin = lower.CL, ymax = upper.CL), width = 0.1)+
  geom_line(aes(linetype = hora, group = hora)) +
  ylab("Minutos") +
  scale_shape(solid = FALSE)
cat("Figura 3.2 -- Diagrama de perfiles de los minutos de sangrado según método y hora")
```


```{r 3_autoplot, fig.cap="Figura 3.3 -- Gráficos diagnostico para ANOVA Viabilidad ~ Genotipo*Huevos.Sembrados", eval=solucion, echo=solucion}
autoplot(sangrado_aov)
```


2.- La siguiente tabla muestra la ganancia en peso de ratas macho sometidas a
seis dietas diferentes:

```{r 1_load}
peso_rata %>% dplyr::rename(Alta.proteina = Alta.proteina.1,
                            Baja.proteina = Baja.proteina.1) %>% 
pander(caption = "(#tab:peso-rata) Datos de ganancia de peso (en g.)
       en ratas macho sometidas a seis dietas diferentes")
```

a)	¿Hay diferencia entre los valores de proteína?
b)	¿Hay diferencia entre las fuentes animal y vegetal?
c)	La diferencia entre las fuentes animal y vegetal ¿varia con el nivel de proteína?
d)	¿Hay diferencia entre la carne vacuna y la de cerdo?
e)	La diferencia entre la carne vacuna y la de cerdo ¿varía con el nivel de proteína?

**Pista**: Piensen en los contrastes que son necesarios hacer.


```{r 1_test_assumptions, eval = solucion, echo = solucion}
peso_rata <- peso_rata %>% gather(key = "Proteina", value = "Ganancia", -Fuente) %>% 
  mutate(Proteina = stringr::str_replace(Proteina, pattern = "\\.\\d$", "") %>% 
           as_factor())

rata_analisis <- analisis_anova_doble(peso_rata, Ganancia, Fuente, Proteina)

```



```{r 1_plot, fig.height=3, fig.width=5, eval=solucion, echo=solucion}
peso_rata_smr <- summary(rata_analisis$estimated_means)
peso_rata_aov <- rata_analisis$model
ggplot(peso_rata_smr, aes(Fuente, emmean, ymax = upper.CL, ymin = lower.CL)) +
  geom_point(aes(shape = Proteina)) +
  geom_linerange() +
  geom_line(aes(linetype = Proteina, group = Proteina)) +
  scale_x_discrete(labels = c("Carne de \ncerdo", "Carne de \nvaca", "Cereal"))+
  labs(x = "Fuente", y = "Ganancía de Peso")
  
```





```{r 1_comparisons, eval=solucion, echo=solucion}
p1b <- emmeans(peso_rata_aov, "Fuente" )
set.caption("Contraste entre: c1 = Fuentes animales vs vegetal, c2 = Fuente Vacuna vs Porcina")
pander(summary(contrast(p1b, list(c1 = c(-.5, -.5, 1), 
                                  c2 = c(-1, 1,0 )))))

p1c <- lsmeans(peso_rata_aov, ~ Fuente|Proteina)
set.caption("Contraste entre Dietas animales y vegetal dentro de cada nivel de
            proteína c1 = Fuentes animales vs vegetal, c2 = Fuente Vacuna vs
            Porcina")
pander(summary(contrast(p1c, list(c1 = c(-.5, -.5, 1),
                                  c2 = c(-1, 1,0 )))))

```

3.- Se desean comparar tres genotipos distintos de *Drosophila melanogaster*
observando si existen diferencias de viabilidad sembrando 100 y 800 huevos. De
este modo para cada uno de los tratamientos se dispusieron 6 preparados y al
cabo de un tiempo suficiente de ser sembrados los huevos se obtuvo el porcentaje
de huevos que hablan eclosionado. Los resultados fueron:
	
```{r 2_load}
huevos %>% select_all(funs(stringr::str_replace(., "\\.\\d$", ""))) %>% 
pander(caption = "(#tab:huevos) Viabilidad en porcentaje de huevos sembrados
       para tres genotipos (PP, NN, PN) sembrando distintas cantidades de
       huevos")
```


a)  ¿Son diferentes los tres genotipos en cuanto a viabilidad?
b)  ¿Es distinta la viabilidad sembrando 100 u 800 huevos?
c)  ¿Existe interacción entre genotipo y número de huevos?
d)  ¿Es necesario transformar los datos? ¿Por qué? Si su respuesta es
afirmativa vuelva a realizar los análisis, comprobar supuestos y revise sus
conclusiones.

```{r 2_test_assumptions, fig.height=3, fig.width=4, eval=solucion, echo=solucion}
huevos <- huevos %>% 
  gather(key = "Genotipo", value = "Viabilidad", -Huevos.Sembrados) %>% 
  mutate(Genotipo = forcats::fct_collapse(Genotipo,
                                          PP = c("PP", "PP.1", "PP.2"),
                                          PN = c("PN", "PN.1", "PN.2"),
                                          NN = c("NN", "NN.1", "NN.2"))) %>% 
  arrange(Genotipo, Huevos.Sembrados)

analisis_anova_doble(huevos, Viabilidad, Genotipo, Huevos.Sembrados)
 
```

Datos transformados con arcoseno.

```{r 2_test_asin_asumptions, eval=solucion, echo=solucion}
huevos <- mutate(huevos, aViabilidad = asin(sqrt(Viabilidad/100)))

analisis_anova_doble(huevos, aViabilidad, Genotipo, Huevos.Sembrados)
```


```{r 2_aov, eval=solucion, echo=solucion}
huevos_aov <- aov(aViabilidad ~ Genotipo*Huevos.Sembrados, data = huevos)
pander(huevos_aov)
```

```{r 2_aov_plot, fig.cap="Figura 2.3 -- Gráficos diagnostico para ANOVA Viabilidad ~ Genotipo*Huevos.Sembrados", eval=solucion, echo=solucion}
autoplot(huevos_aov)
```




4.- Se sembró *Lactobacíllus fermentus* en una mezcla de agar y un medio de
cultivo sin tiamina se llenaron 18 tubos de ensayo con una cantidad fija de
la mezcla. A grupos de tres, elegidos al azar, se les agregó un sobrenadante
que contenía una dosis fija de tres preparaciones de tiamina. Después de una
incubación por 18 horas se midió el crecimiento de L. fermentus en términos
del largo de la columna de nebulosidad que se desarrolla por debajo del
sobrenadante:
	
```{r 4_load}
yogur %>% dplyr::rename(Concentracion_de_tiamina = Concent..de.tiamina) %>% 
pander(caption = "(#tab:yogur) Nebulosidad (1/Transmitancia) de cultivos
       de *Lactobacíllus fermentus* bajo varias concentraciones de tiamina.")
```

a) ¿Qué tipo de diseño es?
b)	A un nivel del 1% y del 5% docimar la hipótesis de no significación entre 
las preparaciones y entre las dosis. Interpretar los resultados.
c)	Hacer un estudio de perfiles.

```{r 4_test_assumptions, eval=solucion, echo=solucion}

yogur <- yogur %>% 
  gather(preparacion, crecimiento, -Concent..de.tiamina) %>% 
  rename(tiamina = Concent..de.tiamina) %>% 
  mutate(tiamina_factor = as.factor(tiamina))

yogur_aov <- aov(crecimiento ~ tiamina_factor + preparacion, data = yogur)

summary(yogur_aov)

autoplot(yogur_aov)


# Para hacer el test de aditividad de tukey la función espera una matriz donde
# las columnas se corresponden a un factor y las filas al otro.
# En este caso la columnas pueden ser la preparación, y las filas la 
# concentracion de tiamina.

yogur %>% 
  spread(preparacion, crecimiento) %>% 
  select(-(tiamina:tiamina_factor)) %>% 
  as.matrix() %>% 
  tukey.test()

```



5.- La siguiente tabla ilustra el engorde semanal de cerdos clasificados por
sexo, con tres tipos de alimentación A, B y C.

```{r 5_load}
pander(setNames(cerdos, c("&nbsp;", LETTERS[1:3])), caption = "(#tab:cerdos) 
       Engorde semanal en kilos en cerdos de ambos sexos, con tres tipos 
       de alimentación A, B y C")
```

a)	Hacer un estudio de perfiles
b)	Comprobar los supuestos del modelo
c)	Estudiar si existe variabilidad entre sexos y entre tipos de alimentación
	
```{r 5_analysis, warning=TRUE, fig.width=4, fig.height=3 , eval=solucion, echo=solucion}
cerdos <- cerdos %>% dplyr::rename(Sexo = NA.) %>% 
  gather(key = "Dieta", value = "Engorde", -Sexo)


ggplot(cerdos, aes(Dieta, Engorde)) +
  geom_point(aes(shape = Sexo), size = 5) +
  geom_line(aes(linetype = Sexo, group = Sexo)) +
  labs(x = "Dieta", y = "Engorde") +
  scale_shape(solid = FALSE)
cat("Figura 5.1 -- Engorde de cerdos bajo tres alimentaciones para ambos sexos")

pander(bartlett.test(Engorde ~ 
                       Dieta , 
                     data  = cerdos))
pander(bartlett.test(Engorde ~ 
                       Sexo , 
                     data = cerdos))
pander(leveneTest(Engorde ~ Dieta, data = cerdos))
pander(leveneTest(Engorde ~ Sexo, data = cerdos))
# pander(ddply(cerdos, .(Dieta), 
#              function(x) lillie.test(x$Engorde)))
# pander(ddply(cerdos, .(sexo), 
#              function(x) lillie.test(x$Engorde)))

pander(cerdos_aov <- aov(Engorde ~ Sexo + Dieta, data = cerdos))
```

```{r 5_autoplot, fig.cap="Figura 5.2 -- Gráfico diagnostico para ANOVA engorde ~ sexo * alimentación", eval=solucion, echo=solucion}
autoplot(cerdos_aov)
```


6.- Se eligen al azar seis laboratorios para analizar la concentración de
humedad en cuatro tipos de levadura: de panadería (I), liviana de cerveza (II),
pesada de cerveza (III) y Torula (IV). A cada uno de los laboratorios se les
entregan recipientes con uno de los cuatro tipos de levadura, pero sin indicar
cual. La concentración de humedad se analiza por secado de horno al vacío.
Los datos que se dan a continuación corresponden al contenido de humedad (en
términos de % de humedad - 6.00) de 4 alícuotas de 2 gramos cada una.

```{r 6_load}
pander(levadura, caption = "(#tab:levadura) Humedad (en porcentaje) de cuatro
       tipos de levadura (de panadería (I), liviana de cerveza (II),
pesada de cerveza (III) y Torula (IV)) analizada por seis laboratorios 
diferentes.")
```

```{r 6_test_assumption, fig.height=3, fig.width=4, eval=solucion, echo=solucion}

levadura <- levadura %>%  
  rename(tipo = Laboratorio) %>% 
  gather(laboratorio, humedad, -tipo)
  

analisis_anova_doble(levadura, humedad, tipo, laboratorio)


```


7.- Eligiendo 4 tardes al azar del verano, se midió la temperatura de un lago a
diferentes profundidades, con los siguientes resultados

```{r 7_load}
lago %>% select_all(funs(stringr::str_replace(., "X", ""))) %>% 
pander(caption = "(#tab:lago) Temperatura de un lago (°C) en cuatro tardes
       elegidas al azar durante el verano en distintas profundidades (m).")

```


¿Que tipo de diseño se utilizó? 
Examinar si hay diferencias entre profundidades y entre fechas

```{r 7_plot, fig.height=2, fig.width=3, eval=solucion, echo=solucion}

lago <- lago %>% 
  gather(dia, temp, -profundidad) %>% 
  mutate(profundidad = as.factor(profundidad),
         dia = stringr::str_remove(dia, "X"))

lago_smr <- lago %>% 
  group_by(profundidad) %>% 
  summarise(m = mean(temp),
            sd = sd(temp))

ggplot(lago, aes(profundidad, temp)) +
  geom_point(aes(shape = dia), size = 2) +
  geom_line(aes(linetype = dia, group = dia)) +
  labs(x = "Profundidad", y = "Temperatura (°C)") +
  scale_shape(solid = FALSE)
```


```{r 7_test_assumption, eval=solucion, echo=solucion}
pander(bartlett.test(temp ~ profundidad, data = lago))
pander(leveneTest(temp ~ profundidad, data = lago))
pander(lillie.test(lago$temp))

```
 
No se puede hacer un test formal de normalidad para cada grupo debido al bajo número de replicas.

```{r 7_anova, eval=solucion, echo=solucion}
lago_aov <- aov(temp ~ dia + profundidad, data = lago)

pander(anova(lago_aov))
pander(cld(lsmeans(lago_aov, ~profundidad)))
```

```{r 7_autoplot, fig.cap="Gráfico de residudales del ANOVA", eval=solucion, echo=solucion}
autoplot(lago_aov)
```

```{r, eval=solucion, echo=solucion}
lago_augmented <- augment(lago_aov)
lillie.test(lago_augmented$.std.resid)
```

